ACORDAO-COMPLETO-2499938

ACÓRDÃO 2874/2021 ATA 47/2021 - PLENÁRIO

VISTOS, relatados e discutidos estes autos que tratam de pedido de reexame interposto pela União, por intermédio do Ministério da Economia e da Advocacia-Geral da União contra o Acórdão 4.074/2020, mantido pelo Acórdão 561/2021-TCU-Plenário, os quais analisaram a natureza jurídica dos repasses federais, a título de auxílio financeiro, previstos no art. 5º da Lei Complementar 173, de 27/5/2020, bem como dos repasses a título de apoio financeiro de que trata a Medida Provisória (MPV) 938, de 2/4/2020;
	ACORDAM os Ministros do Tribunal de Contas da União, reunidos em Sessão do Plenário, ante as razões expostas pelo Relator, com fundamento no artigo 48, da Lei 8.443/199, em:
	9.1. conhecer do recurso e, no mérito, dar-lhe provimento parcial, para, em substituição à deliberação contida no subitem 9.3 do acórdão recorrido, modular, com base no § 4º do art. 927 do Código de Processo Civil, os efeitos do entendimento fixado nos termos do item 9.2.1.1 do Acórdão 4074/2020-TCU-Plenário, Relator Ministro Bruno Dantas, para fins de cálculo da receita corrente líquida da União, de modo que sejam mantidos todos os efeitos de natureza fiscal produzidos para elaboração e divulgação dos relatórios e prestação de contas, assim como outras medidas previstas na Lei Complementar 101/2000, cujos efeitos fiscais e financeiros sejam adstritos ao próprio exercício de 2020, vedada a adoção de qualquer medida, com base neste acórdão, que produza novos direitos ou expectativa de direito de ordem financeira em 2020 e anos anteriores, bem como se preservem os fundamentos da LOA para 2021, os quais se basearam em entendimento anterior ao julgado recorrido;	9.2. dar ciência desta decisão ao recorrente, à Advocacia-Geral da União, à Câmara dos Deputados, ao Senado Federal, ao Ministério da Economia, à Controladoria-Geral da União, à Secretaria do Tesouro Nacional, à Secretaria de Orçamento Federal, à Procuradoria-Geral da Fazenda Nacional, à Procuradoria-Geral da União, aos Conselhos Nacionais de Justiça e do Ministério Público, ao Supremo Tribunal Federal, ao Ministério Público da União e à Consultoria Jurídica do Tribunal de Contas da União, ressaltando que o relatório e o voto que a acompanham podem ser consultados no endereço www.tcu.gov.br/acordaos, no dia seguinte ao de sua oficialização.

Pedido de reexame interposto contra acórdão que apreciou representação acerca da natureza jurídica dos repasses federais, a título de auxílio financeiro, previstos no art. 5º da Lei Complementar 173, de 27/5/2020, bem como dos repasses a título de apoio financeiro de que trata a Medida Provisória (MPV) 938, de 2/4/2020.

Ministério da Economia.

3. Interessados/Responsáveis/Recorrentes:
3.1. Interessado: Procuradoria-geral da União.
3.2. Recorrente: Advocacia-geral da União (26.994.558/0001-23).

13.1. Ministros presentes: Ana Arraes (Presidente), Walton Alencar Rodrigues, Benjamin Zymler, Aroldo Cedraz (Relator), Raimundo Carreiro, Bruno Dantas, Vital do Rêgo e Jorge Oliveira.
13.2. Ministros-Substitutos presentes: Augusto Sherman Cavalcanti, Marcos Bemquerer Costa, André Luís de Carvalho e Weder de Oliveira.

ACORDAO-COMPLETO-2543945

Acórdão 1908/2022 - Plenário

AROLDO CEDRAZ

Ministro Bruno Dantas.

Transcrevo, a seguir, a instrução de mérito subscrita no âmbito da Serur à peça 220, a qual contou com o endosso do corpo diretivo daquela unidade especializada às peças 221 e 222:
"Trata-se de pedido de reexame interposto pela União, por intermédio do Ministério da Economia e da Advocacia-Geral da União (peças 175-178) contra o Acórdão 4.074/2020 (peça 97) , transcrito abaixo, mantido pelo Acórdão 561/2021 (peça 149) , ambos do Plenário e sob a relatoria do Ministro Bruno Dantas:
9.1. conhecer da Representação, com fulcro no art. 237, inciso VI, do Regimento do Tribunal de Contas da União, c/c os arts. 42 e 43 da Resolução-TCU 284/2016;
9.2. fixar entendimento, com fulcro no art. 16, inciso V, do Regimento Interno do TCU, de que:
9.2.1. os repasses da União aos entes subnacionais a título de auxílio ou apoio financeiro, para os fins previstos na Medida Provisória 938/2020, convertida na Lei 14.041/2020, no art. 5º da Lei Complementar 173/2020 e em outras hipóteses congêneres, a exemplo da Lei 14.017/2020, constituem:
9.2.1.1. despesas próprias da União e não repartição constitucional ou legal de tributos e outros ingressos que integrem a receita corrente bruta federal, devendo o Ministério da Economia se abster de considerar tais despesas no rol de deduções para fins de cálculo da receita corrente líquida federal;
9.2.1.2. obrigação incondicional da União para concretizar os objetivos da Emenda Constitucional 106/2020, mantida a natureza federal da transferência obrigatória, que se sujeita à fiscalização e ao controle dos órgãos federais, incluindo o Tribunal de Contas da União, aplicando-se, subsidiariamente, para os repasses vinculados ou destinados a ações e serviços públicos de saúde, a solidariedade ativa dos órgãos de controle presente no art. 27 da Lei Complementar 141/2012, consoante a tese constante da decisão do Supremo Tribunal Federal no Mandado de Segurança 33.079;
9.2.2. para fins do disposto na alínea "a" do inciso IV do art. 2º da Lei de Responsabilidade Fiscal, o teor do item 9.2.1.1 do Acórdão 476/2003-TCU-Plenário deve se restringir aos valores transferidos ou repassados pela União a estados, ao Distrito Federal e a municípios decorrentes da repartição de receita corrente originária do produto da efetiva arrecadação de tributo federais ou de outros ingressos públicos, repartição essa resultante de determinação constitucional ou legal que estabeleça a distribuição de cota ou percentual incidente sobre a respectiva receita corrente;
9.3. modular os efeitos do entendimento contido no item 9.2.1.1 deste acórdão para fins de cálculo da receita corrente líquida da União, de maneira que passe a vigorar a partir do 2º bimestre de 2020, com fundamento no § 4º do art. 927 do Código de Processo Civil;
9.4. encaminhar cópia deste acórdão:
9.4.1. à Procuradoria-Geral da República, assim como às 1ª e 2ª Câmaras de Coordenação e Revisão e à 5ª Câmara de Combate à Corrupção da Procuradoria-Geral da República, em razão dos possíveis impactos na atuação institucional do Ministério Público Federal nas esferas civil e penal;
9.4.2. aos Conselhos Nacionais de Justiça e do Ministério Público, à Presidência do Supremo Tribunal Federal e ao Ministério Público da União, tendo em vista os possíveis efeitos dos crescentes casos de redução da receita corrente líquida federal sobre a autonomia dos respectivos órgãos, conforme fundamentos extraídos da Representação do Ministério Público Federal ao Conselho Nacional do Ministério Público apreciada no âmbito do Processo CNMP 735/2008-07 (Pedido de Providência) , assim como para fins de subsídio às reflexões sobre os fatores críticos para o cumprimento dos limites de despesa com pessoal pelos órgãos do Poder Judiciário da União e do Ministério Público da União, objeto de acompanhamento em curso neste Tribunal por meio do TC Processo 036.541/2018-4 e acompanhamentos específicos sobre a metodologia da receita corrente líquida federal;
9.4.3. à Advocacia-Geral da União, à Procuradoria-Geral da União e à Consultoria Jurídica do Tribunal de Contas da União, em razão dos riscos decorrentes do Recurso em Mandado de Segurança 61.997-DF, impetrado por prestadora de serviço contra decisão do Tribunal de Contas do Distrito Federal em julgamento de tomada de contas especial envolvendo recursos de natureza federal, tendo o Superior Tribunal de Justiça inaugurado precedente que reconhece a existência de concorrência entre a Corte de Contas distrital e o Tribunal de Contas da União não apenas para fiscalização de atos em que haja cofinanciamento dos dois entes da Federação, mas também para julgamento de contas em caso de irregularidade na aplicação de recursos de natureza federal destinados a ações de saúde, em oposição à competência constitucional da União reservada pelo art. 71, incisos II, VI e VIII, e pelo art. 27 da Lei Complementar 141/2012, conforme precedentes desta Corte de Contas e do Supremo Tribunal Federal, a exemplo do julgamento contido  no Mandado de Segurança 33.079;
9.4.4. à Câmara dos Deputados, ao Senado Federal, ao Ministério da Economia, à Controladoria-Geral da União, à Secretaria do Tesouro Nacional, à Secretaria de Orçamento Federal e à Secretaria Federal de Controle Interno do Poder Executivo e à Procuradoria-Geral da Fazenda Nacional, para ciência e adoção de ações que julgarem pertinentes.
HISTÓRICO
2.	Trata-se, originariamente, de representação formulada pela Secretaria de Macroavaliação Governamental (Semag) , com a finalidade de analisar a natureza jurídica dos repasses federais, a título de auxílio financeiro, previstos no art. 5º da Lei Complementar 173, de 27/5/2020, bem como dos repasses a título de apoio financeiro de que trata a Medida Provisória (MPV) 938, de 2/4/2020.
2.1.	Após a análise de diligências realizadas e esclarecimentos prestados pelos gestores, o Tribunal, por meio do Acórdão 4074/2020-TCU-Plenário (peça 97) , relatado pelo Ministro Bruno Dantas, transcrito na introdução acima, fixou entendimento de que os referidos repasses e hipóteses congêneres constituem despesas próprias da União e não repartição constitucional ou legal de tributos e outros ingressos que integrem a receita corrente bruta federal, além de atrair a competência fiscalizatória desta Corte.
2.2.	Com vistas a sanear omissões, obscuridades e contradições no julgado, a União, por meio do Ministério da Economia e da Advocacia-Geral da União, opôs embargos de declaração, requerendo efeitos modificativos ao pedido, de modo a reformar o acórdão embargado (peça 130) . O Tribunal rejeitou o recurso, nos termos do Acórdão 561/2021-TCU-Plenário (peça 149) , Relator Ministro Bruno Dantas.
2.3.	Ainda insatisfeita, a União, por meio do Ministério da Economia e da Advocacia-Geral da União, interpôs o presente pedido de reexame (peças 175-178) , requerendo (peça 175, p. 85, p. 5) :
a) seja totalmente reformada a fixação de entendimento objeto do item 9.2 do Acórdão n° 4074/2020, e, consequentemente, seja tornada sem efeito a aplicação retroativa do entendimento, conforme item 9.3 do Acórdão nº 4074/2020; e
b) subsidiariamente, caso não acolhido o pedido supra, seja reformado o item 9.3 do Acórdão nº 4074/2020, para que a fixação de entendimento do item 9.2 somente seja aplicável e exigível ultrativamente, ou seja, após o trânsito em julgado administrativo de tal entendimento.
ADMISSIBILIDADE
3.	Reitera-se o exame preliminar de admissibilidade (peça 179) , ratificado pelo Exmo. Ministro Relator Aroldo Cedraz (peça 182) , que concluiu pelo conhecimento do recurso, suspendendo-se os efeitos dos itens 9.1, 9.2 e respectivos subitens; e 9.3 do Acórdão 4.074/2020, mantido pelo Acórdão 561/2021-TCU-Plenário e sob a relatoria do Ministro Bruno Dantas, eis que preenchidos os requisitos processuais aplicáveis à espécie.
MÉRITO
4.	Delimitação
4.1.	Constituem objetos do recurso as seguintes questões: Se os repasses federais realizados a título do auxílio financeiro, previstos no art. 5º da Lei Complementar 173/2020 e na Medida Provisória (MPV) 938/2020, convertida na Lei 14.041/2020, tem natureza jurídica de transferências obrigatórias e receitas correntes dos entes subnacionais, não cabendo fiscalização federal dos recursos; e se é necessária reavaliação sobre a modulação dos efeitos do julgado (peças 175-178) .
5.	Natureza jurídica dos repasses federais realizados a título do auxílio financeiro, previstos no art. 5º da Lei Complementar 173/2020 e na Medida Provisória (MPV) 938/2020, convertida na Lei 14.041/2020; e modulação dos efeitos do julgado recorrido (peça 175) 
5.1.	O recorrente afirma que os repasses federais realizados a título do auxílio financeiro, previstos no art. 5º da Lei Complementar 173/2020 e na Medida Provisória (MPV) 938/2020, convertida na Lei 14.041/2020, têm natureza jurídica de transferências obrigatórias e receitas correntes dos entes subnacionais, não cabendo fiscalização federal dos recursos, sendo necessário, mesmo que se mantenha o julgado recorrido, a adequada modulação dos efeitos, tendo em vista os seguintes argumentos:
a) Esses repasses são, de fato, transferências obrigatórias e receitas correntes dos Estados e Municípios, pois saem dos cofres federais e ingressam no patrimônio dos beneficiários, sem possibilidade de restituição. Com isso, a fiscalização dos valores caberia aos Tribunais de Contas estaduais e municipais (peça 175, p. 4) ;
b) Essas transferências foram excluídas da base de cálculo da Receita Corrente Líquida (RCL) , conforme o art. 2º, inciso IV, alínea "a", da Lei de Responsabilidade Fiscal (LRF) (peça 175, p. 4) ;
c) Os recursos transferidos diferem dos valores destinados ao Sistema Único de Saúde (SUS) , cuja natureza federal é reconhecida ex ante e de forma excepcional pela Constituição, não cabendo a aplicação do posicionamento do Supremo Tribunal Federal (STF) no Mandado de Segurança (MS) 33.079/DF, como colocado no item 9.3 do acórdão combatido (peça 175, p. 4) ;
d) Mesmo com a rejeição dos embargos declaratórios ao acórdão recorrido, o recorrente entende ainda existirem omissões e equívocos no julgado. Os recursos transferidos aos entes subnacionais visam recompor perdas nas respectivas quotas dos Fundos de Participação dos Estados e dos Municípios (FPE/FPM) , tornando-se análogos a essas repartições, conforme se extrai da Lei 14.041/2020, decorrente da conversão da MP 938/2020, sobretudo, o art. 1º da norma (peça 175, p. 4-5) ;
e) A Lei Complementar 173/2020 e a Lei 14.041/2020 tratam de transferências obrigatórias para enfrentamento da pandemia da Covid-19 e mitigação dos respectivos efeitos financeiros. Diante disso e da impossibilidade de contrapartidas e restituições ao ente transferidor, esses repasses têm natureza análoga à demais transferências constitucionais e legais, como o FPE e FPM. A distribuição dos valores tem como base de cálculo a repartição de receitas, sendo que a lei ordinária referida exige o depósito nas contas específicas dos fundos de participação (peça 175, p. 5-7) ;
f) Ao contrário do que coloca a Semag e o acórdão recorrido, o art. 6º, §1º, da Lei 4.320/1964 é claro ao tratar as transferências intergovernamentais como receitas da entidade que as recebe e despesas da entidade a cuja transferência é obrigada. Inexistindo norma expressa que trate de forma diferente da questão, como reconhece a unidade técnica, deve-se concluir pela incidência plena da lei de Direito Financeiro (peça 175, p. 7) ;
g) Trata-se de receitas cuja maior parte é de utilização livre pelos entes beneficiados e não submetidas a qualquer limitação. O fato de a lei complementar ter destinado R$ 10 bilhões a ações de saúde e assistência social não implica no estabelecimento de nenhum programa ou ação de competência federal ou objeto específico a ser cumprido, mantendo-se a característica fundamental de outros auxílios concedidos pela União a entes subnacionais (peça 175, p. 7) ;
h) Os auxílios concedidos, apesar de alguma limitação na aplicação dos recursos, assim como definido na Lei Complementar 173/2020, não trazem metas, programas ou objetos específicos, de modo a se assemelharem aos repasses que exigem acompanhamento ou prestação de contas para o governo federal;
i) No caso dos R$ 50 bilhões para uso livre, conforme ratifica o Parecer SEI n. 7459/2020/ME, da Coordenação-Geral de Assuntos Financeiros da Procuradoria-Geral da Fazenda Nacional, destinaram R$ 30 bilhões a Estados e ao Distrito Federal e R$ 20 bilhões para os municípios. O ente distrital recebeu a quantia a que tinha direito, valor equivalente ao efetivamente recebido no exercício de 2019, como cota-parte do FPM (peça 175, p. 7) ;
j) Tanto na Lei 14.041/2020 quanto na Lei Complementar 173/2020 não há imposição quanto à verificação de regularidade para o recebimento dos recursos, tal como ocorre com as transferências voluntárias. No caso da lei complementar, há exigência quanto ao ajuizamento de ações contra a União, bem como preferência às microempresas e empresas de pequeno porte nas contratações envolvendo os recursos de aplicação livre (peça 175, p. 7-8) ;
k) Em ambos os normativos não há necessidade de assinatura de instrumentos de convênio ou contrato de repasse, dispensando-se a prestação de contas à União, sem que se estabeleça objeto ou programa específico que exija o acompanhamento pelos órgãos federais (peça 175, p. 7-8) ;
l) Conforme trecho colocado no recurso, o argumento central do entendimento do Tribunal na deliberação recorrida é de que a Constituição Federal apenas admitiria a dedução, na RCL da União, de recursos transferidos a Estados e Municípios e que fossem previstos no próprio texto constitucional. Com isso, as exclusões possíveis abarcariam apenas receitas efetivamente arrecadadas no exercício e não recursos repartidos, arrecadados via endividamento. Trata-se de interpretação equivocada e destoante da própria jurisprudência do Tribunal de Contas da União (TCU) (peça 175, p. 8) ;
m) O art. 100 da Constituição Federal trata de execução contra a Fazenda Pública, de modo a regulamentar o pagamento de precatórios e requisições de pequeno valor, o §18 do referido artigo, usado pela unidade técnica, para conceituar RCL aponta que a definição deve ser considerada apenas para os fins do §17 da mesma norma, sem nenhuma relação com o assunto enfrentado nos presentes autos. De fato, a Receita Corrente Líquida, naquele contexto, exclui parcelas entregues aos Estados, ao Distrito Federal e aos Municípios, por determinação constitucional. O intuito desses dispositivos é possibilitar a verificação do comprometimento dos orçamentos dos entes subnacionais pelo pagamento dessas dívidas, o que justificaria o caráter mais restritivo, diante da situação financeira desses entes (peça 175, p. 8-9) ;
n) O Direito brasileiro não comporta um único conceito de RCL, não cabendo definições específicas desse instituto para abranger hipóteses não previstas pelo legislador constituinte (peça 175, p. 9) ;
o) Parece mais coerente que, em hipótese não regulada de forma expressa, como o caso das transferências em debate nos autos, seja aplicável o conceito previsto na línea "a" do inciso IV do art. 2º da LRF (peça 175, p. 9) ;
p) O art. 163, inciso I, da Constituição Federal, atribuiu à lei complementar a disciplina das finanças públicas, não cabendo a aplicação do art. 100, §17, da Carta, para tratar da matéria (peça 175, p. 9-10) ;
q) Os auxílios em análise foram instituídos como transferências análogas às receitas repartidas, a fim de compensar os entes pela queda na arrecadação, no contexto da Emenda Constitucional n. 106, de modo que, mesmo de forma indireta, os repasses vinculados à MP 938/2020 e à Lei Complementar 173/2020 possuem assento constitucional (peça 175, p. 10) ;
r) O tema "transferências federativas e apuração da Receita Corrente Líquida" já foi apreciado em outras oportunidades pelo Tribunal, que decidiu no sentido apresentado pelo recorrente, a exemplo dos Acórdão 476/2003-TCU-Plenário, Relator Ministro Ubiratan Aguiar; 667/2008-TCU-Plenário, Relator Ministro Valmir Campelo; e 969/2019-TCU-Plenário, Relatora Ministra Ana Arraes (peça 175, p. 10) ;
s) O Acórdão 476/2003-TCU-Plenário, relatado pelo Ministro Ubiratan Aguiar, apreciou a metodologia utilizada pela STN para apuração da RCL e decidiu que as transferências da União a Estados, Distrito Federal e Municípios somente poderiam ser deduzidas quando constituírem repartições de receitas decorrentes de disposição constitucional ou legal, com fundamento na alínea "a" do inciso IV do art. 2º da LRF. A Secretaria do Tesouro Nacional atua com base nesse entendimento, ao deduzir, na apuração da RCL, as transferências constitucionais e legais referentes a cotas-partes de receitas federais, bem como as assistências ou auxílios aos Estados, Distrito Federal e Municípios de valores fixos estabelecidos em lei (peça 175, p. 10-11) ;
t) Todas as transferências inseridas no cálculo da RCL de 2020, transcritas no recurso, constituem despesas da União previstas na Lei Orçamentária Anual (LOA) , atendendo-se ao disposto no inciso IV do art. 2º da LRF (peça 175, p. 11) ;
u) As assistências ou auxílios estabelecidos em lei aos Estados, Distrito Federal e Municípios, também enumerados no recurso, a exemplo daqueles previstos na Medida Provisória 193/2004, convertida na Lei 10.966/2004, sempre foram considerados nas deduções da RCL, conforme entendimento do Acórdão 476/2003-TCU-Plenário, Relator Ministro Ubiratan Aguiar (peça 175, p. 10-11) ;
v) O Tribunal, por intermédio do Acórdão 667/2008-TCU-Plenário, relatado pelo Ministro Valmir Campelo, monitorou o cumprimento do Acórdão 476/2003-TCU-Plenário, Relator Ministro Ubiratan Aguiar, tendo considerado cumprido o item 9.2.1.1 do julgado, que trata da metodologia de cálculo do RCL (peça 175, p. 11) ;
w) Esta Corte, no âmbito do Acórdão 969/2020-TCU-Plenário, considerou adequadas as exclusões das despesas relacionadas às ações 00QR - Apoio Financeiro da União aos Entes Federativos que recebem o FPM e 0E25 - Auxílio Financeiro aos Estados, ao Distrito Federal e aos Municípios para o Fomento das Exportações, decorrentes, respectivamente, da Medida Provisória 815/2017 e Lei 13.572/2017. O acórdão recorrido mudou o entendimento de forma abrupta (peça 175, p. 11) ;
x) De acordo com o posicionamento da Semag, colocado como relatório do acórdão recorrido, com o advento do art. 22 da Lei Complementar 141/2012, as transferências de recursos ao SUS perderam o caráter sui generis, podendo ser realizadas como repasses voluntários ou obrigatórios. Com isso, caberia o entendimento previsto no MS 33.079/DF do STF, atraindo-se a competência do TCU. Diante disso, segundo a unidade técnica, levada ao extremo a interpretação do conceito do art. 2º, inciso IV, "a", da LRF, essas despesas teriam que ser descontadas no cálculo da RCL federal, mesmo oriundas apenas de disposição legal e não previsão expressa na Carta Magna (peça 175, p. 11-12) ;
y) Esse posicionamento não se sustenta, pois diversas circunstâncias diferenciam as conjunturas, sobretudo o fato de que a União atua como cofinanciadora do SUS, em regime de cooperação com os entes, constituindo-se obrigação própria no custeio da saúde, conforme explicitado no voto da Ministra Ana Arraes, ao relatar o Acórdão 969/2018-TCU-Plenário, em trecho transcrito no recurso (peça 175, p. 12) ;
z) A Lei 141/2012 estabelece que os recursos repassados aos Fundos de Saúde estaduais e municipais são recursos da União, devendo-se ser movimentados por critérios e procedimentos definidos pelo próprio Chefe do Poder Executivo da União em ações e serviços públicos de saúde, diferentemente dos auxílios financeiros instituídos pela Medida Provisória 938/2020 e pelo art. 5º da Lei Complementar 173/2020, prevendo-se a entrega dos valores aos entes. Trata-se, portanto, de quantias transferidas aos Estados e Municípios por determinação legal, para utilização conforme diretrizes próprias (peça 175, p. 12) ;
aa) A indicação de áreas onde os recursos podem ser gastos pelos entes, na Lei Complementar 173/2020, não constitui inovação, tendo ocorrido em outros repasses legais, como as transferências da Cide-Combustíveis, prevista na Lei 10.336/2001, deduzidas da RCL;
ab) A utilização das fontes de recursos 44 e 88 para o financiamento das transferências discutidas nos autos também não é estranha, sendo comuns em períodos de déficits públicos elevados, especialmente em calamidade pública. A Emenda Constitucional 106/2020 instituiu o Regime Extraordinário Fiscal, Financeiro e de Contratações, denominado "Orçamento de Guerra", para abarcar a conjuntura atual. Logo, o uso dessas fontes não pode conduzir à interpretação de que inexistiu repartição de receitas da União ou exceção ao disposto na alínea "a" do inciso IV do art. 2º da LRF. Deve-se aplicar o bom senso e a excepcionalidade da situação enfrentada na Pandemia da Covid-19 (peça 175, p. 12) ; 
ac) Tema similar foi debatido no âmbito do Acórdão 476/2003-TCU-Plenário, relatado pelo Ministro Ubiratan Aguiar, alterado pelo Acórdão 667/2008-TCU-Plenário, ao entender que os pagamentos feitos pela União, em decorrência da Lei Complementar 87/1996 e do fundo previsto pelo art. 60 do ADCT, devem ser deduzidos da Receita Corrente da União, com fulcro no §1º do art. 2º da LRF, quer tais pagamentos sejam feitos à conta de recursos correntes, quer o sejam à conta de receitas de capital (peça 175, p. 12-13) ;
ad) Nas transferências a Estados, Distrito Federal e Municípios para compensação das exportações, de que trata a Lei 13.572/2017 (ação 0E25) e apoio financeiro pela União aos entes federativos que recebem o FPM, objeto da Medida Provisória 815/2017 (ação 00QR) , a Semag fez questionamentos similares aos envolvidos nas despesas em análise. A STN, por meio da Notas Técnicas SEI 21/2018/CCONT/SUCON/STN-MF e 25829/2020/ME; e a Procuradoria-Geral da Fazenda Nacional, conforme o Parecer SEI n. 416/2018/CAF/PGACFFS/PGFN-MF, responderam aos questionamentos. O assunto foi analisado pelo Tribunal, no âmbito do Acórdão 969/2019-TCU-Plenário, Relatora Ministra Ana Arraes, em posicionamento convergente com o recurso em análise (peças 175, p. 14; e 176-178) ;
ae) Assim como no Acórdão 969/2019-TCU-Plenário, que tratou das ações 0E25 e 00QR, a intenção da MP 938/2020 e da Lei Complementar 173/2020 foi repartir recursos da União com Estados, Distrito Federal e Municípios, de modo a contornar as dificuldades dos entes subnacionais decorrentes de fatos extraordinários relacionados à pandemia da Covid-19, como se nota no texto dos normativos (peça 175, p. 14) ;
af) Como as ações 0E25 e 00QR, as transferências em análise foram determinadas mediante legislação específica e retiram recursos arrecadados antes disponíveis da União, para colocá-los à disposição dos entes recebedores. Esses repasses são registrados no Programa de Governo 0903 (operações especiais: transferências constitucionais e decorrentes de legislação específica) , bem como nas modalidades de aplicação típicas dessas transferências (peça 175, p. 14) ;
ag) A representação supõe que as repartições de receita a que se refere o Acórdão 476/2003-TCU-Plenário, relatado pelo Ministro Ubiratan Aguiar, devem seguir os requisitos constitucionais, especialmente aqueles previstos no art. 160 da Carta Magna;
ah) A jurisprudência do TCU nunca afirmou que as repartições de receita a serem consideradas como deduções da RCL deveriam ser apenas aquelas oriundas de repartição de receitas correntes, mesmo porque não é esse o teor da alínea "a" do inciso IV do art. 2º da LRF. Esse dispositivo fala em exclusão dos valores transferidos aos Estados e Municípios por determinação legal ou constitucional, independente da fonte de financiamento da União. Não fosse esse o entendimento, várias transferências que não observam esses requisitos não poderiam ter sido deduzidas (peça 175, p. 15) ;
ai) Conforme relatado no Acórdão 969/2019-TCU-Plenário, por exemplo, a inclusão da ação 00QR nas deduções da RCL se deve ao fato de que a intenção do legislador na edição da MP 815/2017 foi no sentido de repartir parte da receita da União com os municípios (peça 175, p. 16) ;
aj) O Tribunal entendeu não ter havido mácula no julgado embargado quanto aos impactos e repercussões fiscais, não havendo violação aos artigos 20 e 21 da LINDB. A deliberação recorrida não teria gerado aumento de despesa para a União, pois, caso retirássemos do mundo jurídico os normativos em debate nos autos, as transferências calculadas a partir da RCL seriam exatamente as mesmas do entendimento colocado no acórdão atacado (peça 175, p. 15-17) ;
ak) Esse argumento desconsidera o fato de que a dedução na RCL, especialmente de forma retroativa, implica na imposição de novos dispêndios à União, mesmo que não seja por aumento de despesa, pois a Receita Corrente Líquida é parâmetro utilizado para o cálculo da participação da União em diversos fundos e despesas, além de referência para apuração dos limites de despesas com pessoal dos órgãos e poderes (peça 175, p. 17) ;
al) Os auxílios financeiros de que tratam a MPV 938/2020, convertida na lei 14.041/2020; e a Lei complementar 173/2020 vieram a compensar as perdas de arrecadação referentes aos recursos compartilhados com os subnacionais, tendo recebido o mesmo tratamento das repartições de receitas, por serem análogas a elas. O ente federal já descontava do cálculo da RCL esses repasses;
am) A União teve que se endividar para realizar os auxílios aos outros entes federativos e, se o entendimento do acórdão recorrido permanecer, terá que fazê-lo novamente para custear o aumento de gastos decorrente da manifestação da Corte. O julgado tem graves consequências práticas, as quais foram desconsideradas pelo Tribunal (peça 175, p. 17) ;
an) A deliberação recorrida determinou que o posicionamento ora em debate fosse aplicável ao cálculo da RCL federal a partir do 2º bimestre de 2020, sem considerar as consequências dessa contabilização inovadora e retroativa (peça 175, p. 17-18) ;
ao) O tema suscita discussões no plano federal ou subnacional ou no próprio TCU. Apenas interpretação lógico sistemática abarcaria o entendimento do Tribunal, afastando-se as deduções discutidas por não se tratar de valores decorrentes de determinação constitucional, mas apenas legal (peça 175, p. 17) ;
ap) A LRF constitui parâmetro para vários aportes orçamentários/financeiros de políticas públicas, bem como limite para gastos a serem custeados pela União. Com isso, nova forma de cálculo gera implicações práticas que precisam ser consideradas pelo TCU, diante da elevação expressiva dos gastos da União vinculados à RCL em ano crítico de enfrentamento à Pandemia da Covid-19 (peça 175, p. 17) ;
aq) A nova fórmula de cálculo estabelecida no acórdão recorrido deveria gerar implicações automáticas nas transferências no âmbito do SUS, o que não foi enfrentado no acórdão recorrido ou nos embargos (peça 175, p. 17) ;
ar) O Acórdão 476/2003-TCU-Plenário, Relator Ministro Ubiratan Aguiar, estabeleceu que as transferências no âmbito do SUS, ações de assistência social e ao Fundo Constitucional do Distrito Federal (FCDF) não poderiam ser deduzidas do cálculo da RCL, por não se tratarem de repartição de receita. No caso, a União atuaria como mera cofinanciadora das ações do Sistema Único de Saúde e da assistência social e os recursos do FCDF constituem despesas próprias da União (peça 175, p. 17-18) ;
as) A alteração da sistemática de cálculo geraria aumento na base de cálculo das transferências no âmbito do Sistema Único de Saúde (SUS) , relativas a emendas impositivas de bancada (impacto estimado de R$ 760 milhões em 2021) e em favor do Fundo Constitucional do Distrito Federal (impacto da ordem de R$ 1,4 bilhão em 2021 e 2022) , sem nova fonte de ingressos (peça 175, p. 18-19) ;
at) A elevação da RCL sensibiliza a despesa primária, pois, com a vigência da meta de resultado primário, poder-se-ia exigir contenção de despesas discricionárias caso a receita não performe como estimado, evidenciando-se mais uma consequência prática para a União;
au) A correção da RCL abre possibilidade de aumento das despesas com pessoal porque implicaria elevação dos montantes financeiros estabelecidos no art. 20, inc. I, da Lei de Responsabilidade Fiscal (LRF) , com riscos para os exercícios futuros (peça 175, p. 18) ;
av) As implicações práticas da deliberação recorrida devem ser consideradas não só pelo Poder Executivo, mas também, pelo Tribunal, nos termos do art. 20 do Decreto-Lei 4.657/1972, inserido pela Lei 13.655/2018, de modo a se refletir sobre o desequilíbrio das contas públicas e estabilização da dívida desde 2012 e a "regra de ouro", no último caso, com flexibilizações recorrentes nas Leis de Diretrizes Orçamentárias desde 2018 (peça 175, p. 18-20) ;
aw) A possível influência da redução da RCL da União na apuração do limite de despesa com pessoal dos poderes e órgãos da União e demais condições estabelecidas pela LRF foi mitigada pela Lei Complementar 173/2020, em seu art. 7º, estando as práticas adotadas pela STN e da SOF, no caso, em harmonia com o ordenamento jurídico (peça 175, p. 20) ;
ax) Ao contrário do que se afirmou no julgamento dos embargos de declaração, não há que se falar em descumprimento do ônus probatório por parte da União ou da ausência de demonstração dos impactos do acórdão recorrido sobre os entes subnacionais (peça 175, p. 20) ;
ay) Nos termos da Nota Técnica SEI n. 12.774/2020/ME, proferida pela STN em 7/4/2020, para sanear dúvidas dos entes subnacionais em relação à abertura de crédito extraordinário relacionado ao Decreto Legislativo 6/2020, recomendou-se a criação de programa ou ação orçamentária específica para as despesas relativas à Covid-19. O documento abordou, ainda, a Medida Provisória 938/2020, esclarecendo-se a classificação orçamentária da receita dos recursos transferidos pela União (peça 175, p. 20-21) ;
az) A Nota Técnica n. 21.231/2020/ME, por sua vez, abordou questões adicionais referentes à Medida Provisória 938/2020 e às novidades trazidas pela Lei Complementar 173/2020, esclarecendo-se que o primeiro normativo teve o objetivo de prestar apoio financeiro aos entes subnacionais que recebem recursos do FPE e do FPM, com valores de livre alocação, sem a necessidade de criação de fontes (peça 175, p. 21) ;
ba) No caso da Lei Complementar 173/2020, a STN orientou os entes quanto à destinação prevista na norma, bem como quanto à transparência, controle e fiscalização. O documento abarcava a jurisprudência até então observada (peça 175, p. 21) ;
bb) Os repasses dos recursos ocorreram nos meses de abril a dezembro de 2020, no caso da MP 938/2020; e junho a setembro, em relação à LC 173/2020. O Tribunal iniciou a discussão nos presentes autos no final do mês de julho de 2020. O Ministério da Economia, por meio da STN, SOF e da PGFN, encaminhou manifestação ao TCU no dia 11/8/2020 (peça 175, p. 21) ;
bc) A STN recebeu o Ofício 767/2020_CNM/BSB da Confederação Nacional de Municípios (CNM) , datado de 7/8/2020, em que o órgão externa preocupação com a possibilidade de modificação no entendimento colocado nas notas técnicas da STN, diante da Nota Técnica n. 3/2020 da Associação dos membros dos Tribunais de Contas do Brasil (Atricon) . Esse órgão se posiciona contrário à competência do TCU para fiscalização quanto à aplicação dos repasses oriundos da MP 938/2020 e da LC 173/2020 (peça 175, p. 21) ;
bd) O CNM ficou em dúvida quanto à aplicação dos mínimos legais/constitucionais, para saúde e educação e com os limites da LRF com despesas de pessoal, dívida consolidada, operações de crédito e garantia, por exemplo (peça 175, p. 21-22) ;
be) Para o CNM, qualquer alteração no entendimento deve ser acompanhada de razoabilidade pelos órgãos de controle, diante da possível responsabilização dos gestores após o cumprimento dos estágios de execução orçamentária e financeira dos recursos repassados pela União, sendo que o acórdão recorrido foi proferido em 8/12/2020. A Frente Nacional dos Prefeitos (FNP) também demonstrou preocupações similares (peça 175, p. 22) ;
bf) A recorrente não busca qualquer posicionamento consultivo do TCU, mas sim a aplicação do disposto no art. 20 da LINDB;
bg) A rejeição dos embargos de declaração pelo Tribunal, por intermédio do Acórdão 561/2021-TCU-Plenário, Relator Ministro Bruno Dantas, teve como principais argumentos o fato de não ter havido invalidação de atos administrativos ou prejuízos a terceiros, orientações gerais, mas sim atos internos do Ministério da Economia, além do ineditismo dos auxílios federativos (peça 175, p. 22-23) ;
bh) O cumprimento do acórdão recorrido consistirá exatamente em invalidação, com efeitos ex tunc, com recomposição dos montantes entendidos corretos pelo TCU e o recálculo de índices (peça 175, p. 23) ;
bi) A STN é agente normatizador central da contabilidade pública, cujas orientações devem ser observadas pelos entes subnacionais, nos termos dos artigos 17 e 18 da lei 10.180/2001 e 50 da LRF, portanto, não se constituindo de meros atos administrativos internos. Logo, caberia ao órgão regular as consequências procedimentais das transferências discutidas nos autos, aplicando-se o art. 24 da LINDB, ao contrário do que afirma o Tribunal (peça 175, p. 23) ;
bj) A União já havia instituído diversas outras transferências semelhantes aos repasses em discussão nos autos, tendo adotado o mesmo procedimento em relação ao cálculo da RCL, com base na alínea "a" do inciso IV do art. 2º do LRF (peça 175, p. 23) ;
bk) A edição das Notas Técnicas SEI 12.774/2020/ME e SEI 21.231/2020/ME ocorreu no momento mais crítico do enfrentamento da Pandemia da Covid-19, sendo a primeira orientação proferida entre abril/maio de 2020 e a segunda, editada no mês de junho de 2020, diante dos inúmeros questionamentos dos entes subnacionais. As manifestações, já discutidas acima, fundamentaram-se em premissas análogas do próprio TCU (peça 175, p. 23-24) ;
bl) Os gestores solicitaram ao TCU que, caso houvesse tendência de decisão inovadora sobre a questão, fossem os responsáveis e os entes subnacionais prontamente oficiados, antes da liberação das parcelas financeiras remanescentes. Mas o órgão controlador não se manifestou em tempo, tendo proferido o acórdão reclamado apenas em 28/12/2020, com notificação em 5/1/2021, trazendo profundas inovações ao que vinha sendo operacionalizado nos órgãos federais e entes federativos envolvidos. Com isso, as alterações, em contraposição ao posicionamento dos principais setores técnicos do Poder Executivo, transferiram ao Ministério da Economia as consequências práticas da decisão, assumindo a União gastos estimados de R$ 2,16 bilhões, além do possível incremento nos encargos de pessoal, impondo-se a rediscussão da matéria nesta Corte. (peça 175, p. 24) ;
bm) O acórdão recorrido constrangeu os gestores do Poder Executivo que buscam alcançar a sustentabilidade das contas públicas federais, tendo em vista a imperativa necessidade de contenção de gastos nos próximos anos, a se operar sobre despesas discricionárias (peça 175, p. 24-25) ;
bn) As recentes alterações na LINDB, decorrentes da lei 13.655/2018, a exemplo da necessidade de modulação dos efeitos da decisão que estabelece nova interpretação ou orientação sobre determinada matéria, exige interpretação proporcional da conjuntura em análise, além das consequências práticas da deliberação (peça 175, p. 25) ;
bo) O Tribunal, ao analisar os efeitos do acórdão recorrido sobre as emendas impositivas de bancada e sobre os valores destinados ao FCDF, considerou não haver efeitos retroativos, mas apenas recálculo da RCL de 2020 e, por conta disso, a revisão de diversos índices dependentes desse parâmetro, cujos efeitos financeiros serão notados apenas no presente exercício (peça 175, p. 25-26) ;
bp) Como já destacado, o recálculo da RCL desde abril/2020 implicará na complementação de diversos repasses, sobretudo, aqueles destinados ao FCDF e às emendas impositivas, além de permitirem o alargamento dos limites de despesas com pessoal apuradas no Relatório de Gestão Fiscal referente ao primeiro quadrimestre de 2021. Logo, não se pode negar a retroatividade decorrente da mudança na jurisprudência. Esses efeitos não foram considerados na LOA de 2021 (peça 175, p. 26) ;
bq) Considerar somente os efeitos financeiros do julgado e entender que a decisão é prospectiva constitui omissão quanto às repercussões econômicas do julgado e às demais consequências para as finanças públicas de todos os entes federados (peça 175, p. 26) .
	Análise
5.2.	Os argumentos do recorrente estão parcialmente corretos, apenas no que tange à necessária rediscussão quanto à modulação dos efeitos do julgado. Em concordância com os termos colocados no acórdão recorrido, em seu item 9.2.1.1, os repasses da União aos entes subnacionais a título de auxílio ou apoio financeiro, para os fins previstos na Medida Provisória 938/2020, convertida na Lei 14.041/2020, no art. 5º da Lei Complementar 173/2020 e em outras hipóteses congêneres, a exemplo da Lei 14.017/2020, constituem despesas próprias da União e não repartição constitucional ou legal de tributos e outros ingressos que integrem a receita corrente bruta federal, devendo o Ministério da Economia se abster de considerar tais despesas no rol de deduções para fins de cálculo da receita corrente líquida federal. 
5.3.	Do mesmo modo, esses repasses constituem obrigação incondicional da União para concretizar os objetivos da Emenda Constitucional 106/2020, mantida a natureza federal da transferência obrigatória, que se sujeita à fiscalização e ao controle dos órgãos federais, incluindo o Tribunal de Contas da União, aplicando-se, subsidiariamente, para os repasses vinculados ou destinados a ações e serviços públicos de saúde, a solidariedade ativa dos órgãos de controle presente no art. 27 da Lei Complementar 141/2012, consoante a tese constante da decisão do Supremo Tribunal Federal no Mandado de Segurança 33.079, nos exatos termos do item 9.2.1.2 do julgado atacado.
5.4.	De outro lado, nos termos do art. 24 do Decreto-Lei 4.657/1942 (Lei de Introdução às Normas do Direito Brasileiro - LINDB) , a revisão, nas esferas administrativa, controladora ou judicial, quanto à validade de ato, contrato, ajuste, processo ou norma administrativa cuja produção já se houver completado levará em conta as orientações gerais da época, sendo vedado que, com base em mudança posterior de orientação geral, se declarem inválidas situações plenamente constituídas.
5.5.	O dispositivo tem relação com o inciso XIII do parágrafo único do art. 2º da Lei 9.784/1999, segundo o qual está vedada na Administração Pública aplicação retroativa de nova interpretação. Diante disso, faz-se necessário repensar os contornos de modulação dos efeitos da deliberação recorrida, em que pese a correção do entendimento do Tribunal sobre a matéria, o que se passa a discutir agora.
5.6.	Não obstante as divergências no âmbito da jurisprudência desta Casa nas rubricas ainda inseridas no cálculo da RCL pelo Poder Executivo, o julgado recorrido visa uniformizar o entendimento da Corte sobre a questão, ao trazer argumentos contundentes acerca da interpretação do art. 2º, inciso IV, "a", da Lei Complementar 101/2000 (Lei de Responsabilidade Fiscal - LRF) .
5.7.	De acordo com o inciso IV do art. 2º da LRF, entende-se como receita corrente líquida (LRF) :
 (...) somatório das receitas tributárias, de contribuições, patrimoniais, industriais, agropecuárias, de serviços, transferências correntes e outras receitas também correntes, deduzidos:
a) na União, os valores transferidos aos Estados e Municípios por determinação constitucional ou legal, e as contribuições mencionadas na alínea a do inciso I e no inciso II do art. 195, e no art. 239 da Constituição;
b) nos Estados, as parcelas entregues aos Municípios por determinação constitucional;
c) na União, nos Estados e nos Municípios, a contribuição dos servidores para o custeio do seu sistema de previdência e assistência social e as receitas provenientes da compensação financeira citada no § 9º do art. 201 da Constituição.
5.8.	Dessa forma, de acordo com o dispositivo, procede-se inicialmente ao somatório de todas as receitas correntes e, a partir desse montante, realizam-se deduções constitucionais e legais, de modo a estabelecer o importante parâmetro da receita corrente líquida (RCL) , montante de referência essencial no controle dos gastos públicos atualmente, notadamente limites com despesas com pessoal e dívida. 
5.9.	Assim, a primeira linha do cálculo da RCL decorre do somatório das receitas tributárias, de contribuições, patrimoniais, industriais, agropecuárias, de serviços, transferências correntes e outras entradas correntes. 
5.10.	Como leciona Weder de Oliveira (Curso de responsabilidade fiscal: direito, orçamento e finanças públicas. 2 ed. Belo Horizonte, 2015, p. 223) , esse somatório "corresponde, na codificação da receita orçamentária, ao nível mais elevado de agregação, denominado 'categoria econômica', conforme especificação do art. 11 da Lei 4.320/1964". Ou seja, trata-se de ajuntamento de receitas correntes, não se inserindo, nesse montante, as receitas de capital.
5.11.	Com isso, o legislador objetivou reunir todas as quantias ordinariamente arrecadadas pelos entes federativos no cotidiano da administração financeira estatal, para, a partir desse montante, realizar exclusões, de modo a se atingir a RCL, que estaria disponível como parâmetro para limite de endividamento, garantias e, especialmente, gastos com pessoal.
5.12.	Assim, os valores transferidos aos Estados e Municípios, por determinação constitucional e legal, referidos na alínea "a" do inciso IV do art. 2º da LRF, apesar das controvérsias interpretativas, constituem, de fato, repartição de receitas, como explica Weder de Oliveira (Curso de responsabilidade fiscal: direito, orçamento e finanças públicas. 2 ed. Belo Horizonte, 2015, p. 225) :
Os valores transferidos aos Estados e Municípios mencionados por determinação constitucional e legal mencionados na primeira parte da alínea 'a' referem-se às receitas de tributos de competência da União diretamente arrecadados por ela e, posteriormente, transferidas aos demais entes. São os casos denominados de repartição de receita.
5.13.	O antigo Acórdão 476/2003-TCU-Plenário, Relator Ministro Ubiratan Aguiar, alterado pelo Acórdão 667/2008-TCU-Plenário, Relator Ministro Valmir Campelo, converge com o posicionamento colocado no julgado atacado, considerados os posicionamentos divergentes, inclusive recentes, como o Acórdão 969/2019-TCU-Plenário, relatado pelo Ministra Ana Arraes; e a própria necessidade de aperfeiçoamento do julgado, como o fez a deliberação recorrida. Nesse sentido, transcreve-se trecho o relatório da decisão, acatado pelo colegiado:
8.9. Assim, as transferências constitucionais e legais a serem deduzidas, com base na alínea a do inciso IV do art. 2º, para fins de apuração da RCL, são apenas as transferências que se refiram à repartição de receitas. Essa afirmação pode se apoiar em outro dispositivo. Trata-se da alínea b do inciso IV do art. 2º, que se refere à apuração da RCL no Estado. A expressão ali utilizada parece mais adequada: excluem-se "as parcelas entregues aos municípios por determinação constitucional". Embora utilizem expressões diferentes, no que diz respeito às transferências de um para outro (s) ente (s) da Federação, as alíneas a e b referem-se a regra comum: quer na União, quer nos Estados, devem ser deduzidos os recursos transferidos a título de repartição de receita. (Grifos acrescidos) 
5.14.	Com isso, o Tribunal, por meio do referido julgado, em seus itens 9.2.1 e 9.2.1.1, determina à STN que adote providências para que:
9.2.1. relativamente às transferências da União a Estados, Distrito Federal e Municípios que devam ser deduzidas para fins de apuração da RCL, somente sejam admitidas:
9.2.1.1. as repartições de receitas decorrentes de disposição constitucional ou legal, com base na alínea a do inciso IV do art. 2º da Lei de Responsabilidade Fiscal - LRF;
5.15.	Dessa forma, despesas de responsabilidade da União não podem ser extraídas da receita corrente bruta ou serem consideradas repartições, no contexto da alínea "a" do inciso IV do art. 2º da LRF, exatamente como discorre a deliberação recorrida.
5.16.	Compartilha-se da intenção colocada na deliberação recorrida de uniformizar o entendimento desta Corte e rediscutir os parâmetros de cálculo da RCL, no sentido de que a alínea "a" do inciso IV do art. 2º da LRF se restringe a valores repassados pela União a entes subnacionais como repartição, por meio de cota ou percentual, da receita corrente arrecadada ou obtida pela União.
5.17.	Transcreve-se, nesse sentido, trecho relevante do relatório do Acórdão 561/2021-TCU-Plenário, Relator Ministro Bruno Dantas:
230. Ao se deparar com essa realidade, o Acórdão 4074/2020-TCU-Plenário resolveu, à luz do art. 926 do Novo CPC, descompassos na jurisprudência desta Corte de Contas, restabelecendo a uniformidade, coerência, integração e estabilidade de dispositivos conexos, com vistas a garantir a segurança jurídica.
231. Isso porque em descompasso desde 2019 quando, ao deliberar sobre a possibilidade de dedução de despesas de auxílios financeiros com os mesmos contornos jurídicos (Ações '00QR' e '0E25') , o Acórdão 969/2019-TCU-Plenário se dissociou do item 9.2.1.1 do Acórdão 476/2003-TCU-Plenário, segundo o qual a expressão da LRF transcrita deve se limitar às 'repartições de receitas decorrentes de disposição constitucional ou legal, com base na alínea 'a' do inciso IV do art. 2º da Lei de Responsabilidade Fiscal - LRF'.
232. Não há, em nenhuma das Ações citadas (Ações '0S03', '0S07', '0S08', '00QR' e '0E25') , no caso em discussão, repartição do produto de arrecadação de nenhuma receita corrente de competência da União para justificar a dedução, senão o, como dito, financiamento de despesa primária com emissão de título público.
233. Em síntese, a discussão travada nestes autos reside na existência de razoabilidade e plausibilidade jurídica e econômica de se deduzir da receita corrente bruta (para cálculo da RCL) valores que resultaram de operação de crédito realizada pela União - prática dita de austeridade restrita à esfera federal - para financiar despesas primárias, quando as ações correspondentes a esse financiamento (que aumenta a dívida pública federal) ocorrerem de forma descentralizada, com repasses aos entes subnacionais de recursos que, na esfera federal, compõem a receita de capital.
234. Não se trata de questão menor. Essa prática em comento representou um aumento de 21,39% das deduções consideradas no cálculo da RCL, exatamente porque, embora a receita bruta tenha caído em 2020 (14%) , a União deduziu - e tenta manter a dedução com os presentes embargos - despesas próprias financiadas com dívida pública (R$ 78,2 bilhões) . Ou seja, retira-se da receita corrente bruta o que não faz parte de sua composição original (receita de capital pela emissão de título público) . O resultado não poderia ser outro senão o desarranjo dos indicadores fiscais.
5.18.	Diante disso, a unidade técnica propôs e o Relator a quo e o colegiado anuíram, conforme o item 9.2.2 do acórdão recorrido, por delinear, adequadamente, os limites interpretativos do Acórdão 476/2003-TCU-Plenário, relatado pelo Ministro Ubiratan Aguiar, alterado pelo Acórdão 667/2008-TCU-Plenário, Relator Ministro Valmir Campelo:
9.2.2. para fins do disposto na alínea "a" do inciso IV do art. 2º da Lei de Responsabilidade Fiscal, o teor do item 9.2.1.1 do Acórdão 476/2003-TCU-Plenário deve se restringir aos valores transferidos ou repassados pela União a estados, ao Distrito Federal e a municípios decorrentes da repartição de receita corrente originária do produto da efetiva arrecadação de tributo federais ou de outros ingressos públicos, repartição essa resultante de determinação constitucional ou legal que estabeleça a distribuição de cota ou percentual incidente sobre a respectiva receita corrente;
5.19.	Dessa forma, a alínea "a" do inciso IV do art. 2º da LRF se refere apenas aos valores transferidos ou repassados pela União a Estados, ao Distrito Federal e a municípios decorrentes da repartição de receita corrente originária do produto da efetiva arrecadação de tributo federais ou de outros ingressos públicos correntes, repartição essa resultante de determinação constitucional ou legal que estabeleça a distribuição de cota ou percentual incidente sobre a respectiva receita corrente. 
5.20.	Nessa linha, a Medida Provisória 938, de 2/4/2020, convertida na Lei 14.041, de 18/8/2020, previu prestação de apoio financeiro aos Estados, ao Distrito Federal e aos Municípios, por meio da entrega do valor correspondente à variação nominal negativa entre os valores creditados a título dos Fundos de Participação de que tratam as alíneas "a" e "b" do inciso I do caput do art. 159 da Constituição (FPE/FPM) .
5.21.	Apesar de fazer referência aos fundos de participação, o apoio financeiro, conforme o artigo 2º da MP 938/2020, restringiu-se ao montante de R$ 16 bilhões. Os repasses estão relacionados expressamente na ementa às dificuldades financeiras decorrentes do estado de calamidade pública reconhecido pelo Decreto Legislativo n. 6/2020 e da emergência de saúde pública decorrente da Covid-19.
5.22.	A Lei Complementar 173, de 27/5/2020, por sua vez, estabeleceu o Programa Federativo de Enfrentamento ao Coronavírus, para o ano de 2020, promovendo-se diversas medidas, dentre elas alterações temporárias na LRF e repasses de recursos.
5.23.	O normativo, em seu art. 5º, previu a entrega, pela União, na forma de auxílio financeiro aos Estados, ao Distrito Federal e aos Municípios, em parcelas mensais que somariam R$ 60 bilhões, com destinação específica para as ações de enfrentamento à Covid-19 e para mitigação dos respectivos efeitos, na forma abaixo:
I - R$ 10.000.000.000,00 (dez bilhões de reais) para ações de saúde e assistência social, sendo:
a) R$ 7.000.000.000,00 (sete bilhões de reais) aos Estados e ao Distrito Federal; e
b) R$ 3.000.000.000,00 (três bilhões de reais) aos Municípios;
II - R$ 50.000.000.000,00 (cinquenta bilhões de reais) , da seguinte forma:
a) R$ 30.000.000.000,00 (trinta bilhões de reais) aos Estados e ao Distrito Federal;
b) R$ 20.000.000.000,00 (vinte bilhões de reais) aos Municípios;
5.24.	Os recursos teriam que ser transferidos de acordo com os parâmetros previstos na lei complementar, os quais envolviam, especialmente, critérios populacionais com dados extraídos da Fundação Instituto Brasileiro de Geografia e Estatística (IBGE) .
5.25.	De outra sorte, a Lei 14.017, de 29/6/2020, dispôs sobre ações emergenciais destinadas ao setor cultural, durante o estado de calamidade pública reconhecido pelo Decreto Legislativo 6/2020, tendo previsto, em seu art. 2º, entrega aos entes subnacionais, em parcela única, do valor de R$ 3 bilhões, nas seguintes ações vinculadas:
I - renda emergencial mensal aos trabalhadores e trabalhadoras da cultura;
II - subsídio mensal para manutenção de espaços artísticos e culturais, microempresas e pequenas empresas culturais, cooperativas, instituições e organizações culturais comunitárias que tiveram as suas atividades interrompidas por força das medidas de isolamento social; e
III - editais, chamadas públicas, prêmios, aquisição de bens e serviços vinculados ao setor cultural e outros instrumentos destinados à manutenção de agentes, de espaços, de iniciativas, de cursos, de produções, de desenvolvimento de atividades de economia criativa e de economia solidária, de produções audiovisuais, de manifestações culturais, bem como à realização de atividades artísticas e culturais que possam ser transmitidas pela internet ou disponibilizadas por meio de redes sociais e outras plataformas digitais.
5.26.	Assim como entende o Tribunal, de acordo com a deliberação recorrida, é sobremaneira dificultoso inserir esses auxílios financeiros no mesmo patamar dos repasses de receitas arrecadadas do FPE/FPM, na forma requerida pelo recorrente, sem que sequer se adentre, ainda, nas fontes de recursos que subsidiaram esses repasses.
5.27.	Trata-se, por certo, de repasses que restaram previstos em lei, mas poderiam, com tranquilidade, terem sido discutidos no âmbito de transferências voluntárias fundo a fundo, como no contexto da Lei Complementar 141/2012.
5.28.	Os gastos foram realizados no contexto extraordinário do regime fiscal, financeiro e de contratações para enfrentamento de calamidade pública nacional decorrente da pandemia da Covid-19, tratado na Emenda Constitucional (EC) n. 106, de 7/5/2020.
5.29.	Esse especial momento histórico exigiu o esforço combinado de todos os entes federativos em ações inseridas nas respectivas competências materiais e, sobretudo, no contexto de de despesas em saúde e gastos destinados ao arrefecimento dos efeitos da pandemia sobre a economia dos entes. Não há dúvida de que se tratam de despesas próprias da União, as quais se somam aos estratosféricos gastos de mesma natureza de responsabilidade dos entes subnacionais, mantendo-se, por óbvio, as competências fiscalizatórias dos órgãos federais sobre o destino dos valores.
5.30.	Diante da excepcionalidade da conjuntura enfrentada em 2020 e também no exercício atual, a EC 106/2020 e a LC 173/2020 previram flexibilização de normas fiscais, inclusive, possibilitando ao ente federal descumprir a "regra de ouro", conforme o art. 4º do primeiro diploma normativo:
Art. 4º Será dispensada, durante a integralidade do exercício financeiro em que vigore a calamidade pública nacional de que trata o art. 1º desta Emenda Constitucional, a observância do inciso III do caput do art. 167 da Constituição Federal.
Parágrafo único. O Ministério da Economia publicará, a cada 30 (trinta) dias, relatório com os valores e o custo das operações de crédito realizadas no período de vigência do estado de calamidade pública nacional de que trata o art. 1º desta Emenda Constitucional.
5.31.	De outra sorte, além de estarem inseridos diretamente no contexto do combate da pandemia da Covid19, os repasses previram regras específicas oriundas da União como ente transferidor, seja com a vinculação dos gastos a ações específicas de saúde e assistência social, como os R$ 10 bilhões previstos no inciso I do art. 5º da LC 173/2020; ou com o estabelecimento de regras para as aquisições de produtos e serviços, conforme o §8º do mesmo artigo.
5.32.	Inclusive, nos termos do §7º do art. 5º da LC 173/2020, estaria excluído dos repasses o Estado, Distrito Federal ou Município que tivesse ajuizado ação contra a União após 20 de março de 2020 tendo como causa de pedir, direta ou indiretamente, a pandemia da Covid-19, exceto se renunciasse ao respectivo direito.
5.33.	Assim, não se alcança o entendimento do recorrente ao colocar no mesmo patamar os gastos realizados pela União no contexto da pandemia da Covid-19 e os repasses que se operam periodicamente após a arrecadação de tributos federais, conforme o art. 159 da Constituição Federal. 
5.34.	O primeiro trata de despesas próprias da União, que mantém competências concorrentes com Estados e Municípios, para o enfrentamento de dificuldades na área de saúde, assistência social e economia, decorrentes da Covid-19; enquanto que o segundo decorre de mandamento constitucional, que prevê divisão obrigatória do produto da arrecadação tributária federal.
5.35.	Na espécie, diante da escassez de recursos correntes, a União recorreu às Fontes 144 (emissão de títulos no mercado) e 188 (remuneração das disponibilidades do Tesouro Nacional) , ou seja, receitas de capital. Diante disso, causa ainda mais estranheza a União buscar identidade de gastos custeados com recursos de terceiros a repartições de receitas tributárias efetivamente arrecadadas pelo ente federal. 
5.36.	Em caso de sucesso dessa empreitada, a equação de cálculo da RCL seria sensibilizada no subtraendo sem ter sido adicionada no minuendo, promovendo-se abrupta redução desse importante parâmetro de gestão fiscal. Em que pese o Tribunal já tenha anuído nesse sentido em ocasiões anteriores, a realidade que se apresentou no exercício de 2020, com a necessidade de aportes de quase R$ 80 bilhões aos Estados e Municípios, oriundos de empréstimos ou resultante em grande medida de valores de dívida, demonstrou quão equivocada pode ser essa premissa.
5.37.	A definição das despesas passíveis de dedução da receita corrente bruta, para atingimento da RCL, é essencial, pois delimita exatamente o montante a ser colocado como parâmetro de múltiplas funções na LRF. 
5.38.	No caso em epígrafe, o somatório dos auxílios repassados aos entes subnacionais com base na MPV 938, na Lei Complementar 173/2020 e na Lei 14.017/2020 perfizeram R$ 78,2 bilhões, sendo que os repasses ocorreram de abril a dezembro de 2020. Portanto, a subtração ou não desses valores constitui impacto significativo na RCL dos exercícios de 2020 e 2021. 
5.39.	De acordo com o §3º do art. 2º da LRF, a receita corrente líquida é apurada somando-se as receitas arrecadadas no mês em referência e nos onze anteriores, excluídas as duplicidades. A apuração da RCL, por sua vez, conforme o art. 53, inciso I, do mesmo diploma legal, acompanha o Relatório Resumido de Execução Orçamentária, produzido bimestralmente. 
5.40.	Com isso, os repasses discutidos nos presentes autos sensibilizariam do segundo ao sexto bimestres de 2020 e do primeiro ao quinto bimestres de 2021, considerando-se o mês de referência e os onze meses anteriores, o que, de fato, como afirma a recorrente, poderia ensejar discussões quanto aos efeitos prospectivos da deliberação recorrida, ponto a ser discutido à frente.  
5.41.	De toda sorte, a inserção indevida de despesas no cálculo da RCL produz redução indesejada do parâmetro, que constitui limite aos mais diversos institutos na Lei de Responsabilidade Fiscal, especialmente a despesa total de pessoal.
5.42.	Nos termos do §2º do art. 18 e do art. 19 da LRF, a despesa total com pessoal, decorrente do somatório do gasto realizado no mês de referência com os dos 11 imediatamente anteriores, não poderá exceder os percentuais de RCL definidos na norma. Esse controle é realizado a cada quadrimestre, conforme o art. 22 da Lei Complementar 101/2000, análise realizada quando dos relatórios de gestão fiscal (RGFs) .
5.43.	Diante da natureza móvel do cálculo da RCL, que se baseia no mês de referência e nos onze meses anteriores, os repasses realizados de abril a dezembro de 2020, com base na MPV 938/2020, na LC 173/2020 e na Lei 14.017/2020, interferem no cálculo do parâmetro tanto no próprio exercício de 2020, quanto no exercício de 2021.
5.44.	Assim, o cálculo incorreto da RCL restou por influenciar o parâmetro utilizado nos RGFs de todos os quadrimestres de 2020 e impactará a totalidade dos demonstrativos de 2021. Dessa forma, para todo esse período, a RCL esteve abaixo do montante real, devido à subtração indevida de despesas próprias da União. Esse reflexo pode ser parcialmente observado em quadro explicativo elaborado pela Semag e transcrito no relatório do Acórdão 561/2020-TCU-Plenário, Relator Ministro Bruno Dantas (peça 151, p. 41, item 272) .
5.45.	Se a despesa total com pessoal exceder determinados percentuais da RCL, os órgãos referidos no art. 20 da norma são obrigados a tomarem diversas medidas, que afetam diretamente o próprio funcionamento da máquina estatal, conforme se verifica no parágrafo único do art. 22 e no art. 23 da LRF, in verbis:
Parágrafo único. Se a despesa total com pessoal exceder a 95% (noventa e cinco por cento) do limite, são vedados ao Poder ou órgão referido no art. 20 que houver incorrido no excesso:
I - concessão de vantagem, aumento, reajuste ou adequação de remuneração a qualquer título, salvo os derivados de sentença judicial ou de determinação legal ou contratual, ressalvada a revisão prevista no inciso X do art. 37 da Constituição;
II - criação de cargo, emprego ou função;
III - alteração de estrutura de carreira que implique aumento de despesa;
IV - provimento de cargo público, admissão ou contratação de pessoal a qualquer título, ressalvada a reposição decorrente de aposentadoria ou falecimento de servidores das áreas de educação, saúde e segurança;
V - contratação de hora extra, salvo no caso do disposto no inciso II do § 6o do art. 57 da Constituição e as situações previstas na lei de diretrizes orçamentárias.
Art. 23. Se a despesa total com pessoal, do Poder ou órgão referido no art. 20, ultrapassar os limites definidos no mesmo artigo, sem prejuízo das medidas previstas no art. 22, o percentual excedente terá de ser eliminado nos dois quadrimestres seguintes, sendo pelo menos um terço no primeiro, adotando-se, entre outras, as providências previstas nos §§ 3º e 4o do art. 169 da Constituição.
5.46.	Dessa forma, a formatação adequada da metodologia de cálculo da RCL é, ao mesmo tempo, importante no controle das despesas com pessoal e outras espécies de gastos, como corolário da gestão fiscal responsável; e na garantia da independência dos Poderes e políticas públicas de preservação de direitos fundamentais. Nessa linha, a não colocação de despesas que deveriam estar inseridas no cálculo permite o atingimento de parâmetro frouxo, prejudicando as contas públicas. 
5.47.	Por outro lado, a inserção indevida de despesas próprias da União na parcela dedutível da receita corrente bruta, como o que se demonstrou na espécie, promove controle ilegal dos gastos públicos, em detrimento de políticas públicas e da atuação dos entes governamentais e dos Poderes da República.
5.48.	Destaque-se que a Semag demonstrou, ainda que preliminarmente, que a redução indevida da RCL de 2020 tem o condão de impactar os índices de diversos órgãos, culminando no descumprimento dos limites com despesas com pessoal, como se nota em trecho do relatório do Acórdão 561/2020-TCU-Plenário, Relator Ministro Bruno Dantas:
173. Sem querer antecipar nesta representação a análise de mérito dos Relatórios de Gestão Fiscal (RGF) dos Poderes e órgãos autônomos da União do encerramento do exercício de 2020, oportuno observar que a primeira consequência prática que já se constatou dessa dedução - considerada desprovida de lógica e plausibilidade jurídica pelo Acórdão 4074/2020-TCU-Plenário - foi a queda real de 31,13% da RCL federal de 2020  (R$ 651,9 bilhões)  quando comparada ao valor de 2019 (R$ 946,57 bilhões) corrigido pelo Índice Nacional de Preços ao Consumidor Amplo (IPCA) , que encerrou o ano passado com variação de 4,52%.
174. O segundo efeito prático da subavaliação oblíqua da RCL federal de 2020 foi percebido nos índices de comprometimento do limite de despesa com pessoal dos Poderes e órgãos autônomos da União. Cite-se, a título de exemplo, a despesa total com pessoal do Ministério Público da União (MPU) , que superou em quase 0,11 p.p. o limite máximo fixado pela LRF (0,6%) , atingindo 0,706682% da RCL federal, com excedente de 17,78% em relação ao parâmetro fiscal (peças 144-145) .
175. No âmbito dos Poderes Judiciário e Executivo da União, a subavaliação da RCL federal de 2020 também produziu efeitos gravosos. As despesas de pessoal dos Tribunais Regionais Eleitorais (TREs) de Goiás e Minas Gerais ultrapassaram os limites máximos, com excedentes de 3,5% e 1,34% respectivamente, enquanto o TRE-PR ultrapassou o limite prudencial, com despesas que atingiram 95,86% do limite máximo. Entraram na zona de alerta, com despesas que superaram 90% do limite máximo, o TRE-AM (94,97%) e o TRE-RR (93,52%) , o Tribunal Superior Eleitoral-TSE (93,04%) , além do próprio Poder Executivo federal (92,23%) . (Grifos no original) 
5.49.	Ao contrário do que afirma o recorrente, essa análise constitui exatamente a verificação por esta Corte das consequências práticas da atuação do Tribunal e não avaliação em abstrato, nos exatos termos do art. 20 da LINDB, com redação dada pela Lei 13.655/2018, em que pese em contrariedade ao entendimento da União.
5.50.	Para o exercício de 2020, a discussão se torna ligeiramente facilitada, tendo em vista o disposto no art. 65 da Lei de Responsabilidade Fiscal, que flexibiliza o art. 23 da norma, em caso de calamidade pública reconhecida pelo Congresso Nacional, como no caso do Decreto Legislativo n. 6/2020. Cite-se, nesse sentido, trecho do relatório do Acórdão 561/2020-TCU-Plenário, Relator Ministro Bruno Dantas:
275. Embora haja um risco moral de natureza fiscal em razão de o MPU ter ultrapassado - e muito - o limite máximo de despesa de pessoal fixado na LRF, fato é que, em 2020, o titular do órgão encontra-se amparado pela salvaguarda do art. 65 da LRF, com redação alterada pela Lei Complementar 173/2020, uma vez que o Congresso Nacional reconheceu, pelo Decreto Legislativo 6, de 20/3/2020, a calamidade pública nacional. Nesse sentido, não há nenhuma medida fiscal a ser adotada em relação ao fato de o MPU ter descumprido o limite máximo de pessoal no 3º quadrimestre de 2020. O problema pode surgir a partir do 1º quadrimestre de 2021, caso as despesas se mantenham em patamar que apresente excedente em relação ao limite máximo.
5.51.	Todavia, tendo em vista a possibilidade real de descumprimento de limites com despesas com pessoal no exercício de 2021 pelos Poderes e pelo Ministério Público da União, a metodologia de cálculo deve ser cuidadosamente avaliada por esta Corte, especialmente porque não há mais, em 2021, a proteção extraordinária prevista em 2020, embasada no Decreto Legislativo 6/2020 e na Lei Complementar 173/2020, em que pese o disposto na Lei Complementar 178/2021.
5.52.	Dispõe o art. 15 da Lei Complementar 178, de 13/1/2021:
O Poder ou órgão cuja despesa total com pessoal ao término do exercício financeiro da publicação desta Lei Complementar estiver acima de seu respectivo limite estabelecido no art. 20 da Lei Complementar nº 101, de 4 de maio de 2000, deverá eliminar o excesso à razão de, pelo menos, 10% (dez por cento) a cada exercício a partir de 2023, por meio da adoção, entre outras, das medidas previstas nos arts. 22 e 23 daquela Lei Complementar, de forma a se enquadrar no respectivo limite até o término do exercício de 2032.
5.53.	Logo, não obstante a flexibilização, o descumprimento dos limites deverá ser objeto de redução obrigatória, ainda que postergada, em contexto de acentuada queda na arrecadação federal. A medida, assim como a redação original da LRF, por certo, é salutar às contas públicas, desde que a metodologia de cálculo da RCL esteja condizente com a norma e a interpretação sistemática do ordenamento. 
5.54.	O controle das despesas totais com pessoal com base em parâmetro calculado incorretamente constitui fragilização dos órgãos instrumentais dos direitos e garantias fundamentais, a exemplo do Ministério Público da União e órgãos da Justiça Eleitoral, lembrados em trecho do relatório do Acórdão 561/2020-TCU-Plenário, Relator Ministro Bruno Dantas:
238. Visto sob uma perspectiva sistêmica das consequências práticas, o eventual provimento dos presentes embargos manteria o MPU e os órgãos da Justiça Eleitoral (da base à cúpula) acima dos limites de despesa com pessoal fixados pela LRF, isso tudo em decorrência da dedução artificiosa de despesas próprias da União que não configuram repartição de receita tributária.
5.55.	De outra sorte, os argumentos da União de que a não inserção dos repasses em tela no cálculo da RCL poderá possibilitar aos órgãos o incremento dos gastos com pessoal na proporção da parcela não deduzida não se apresenta verossímil.
5.56.	Ao contrário do que busca fazer crer o recorrente, qualquer incremento nas despesas com pessoal enfrenta regras rígidas, difícil aprovação no parlamento e o próprio cumprimento dos limites estritos já existentes na Lei de Responsabilidade, "teto de gastos", "PEC emergencial", dentre outras amarras. Além disso, a RCL não constitui meta, mas limite máximo, como explicitado na deliberação atacada.
5.57.	Também diferentemente do que preconiza a peça recursal, não se vislumbra que a contradição entre o conteúdo do acórdão e as orientações do órgão central de contabilidade da União realizadas até então como conjuntura limitadora da atuação da Corte diante de irregularidade claramente delineada.
5.58.	De outro lado, não se verifica invalidação de ato, processo ou norma administrativa, como afirma o recorrente, sem que se vislumbre afronta ao art. 21 da LINDB, com redação dada pela Lei 13.655/2018.
5.59.	Esse dispositivo se encontra no mesmo contexto da discussão sobre a metodologia de cálculo da RCL, tendo a unidade técnica, chancelada pelo colegiado, demonstrado as graves consequências jurídicas e administrativas, caso se mantenha o posicionamento da União.
5.60.	Assim, no que tange ao posicionamento do Tribunal acerca das despesas contidas na MPV 938/2020, convertida na Lei 14.041/2020; na Lei Complementar 173/2020 e na Lei 14.017/2020, não há retoques na deliberação recorrida.
5.61.	Entretanto, como a Semag discutiu exaustivamente em manifestação transcrita no relatório do acórdão recorrido (peça 151, p. 40-45, itens 267-307) , faz-se mister o esclarecimento do caráter prospectivo da deliberação recorrida, sob pena de afronta ao art. 24 da LINDB, incluído pela Lei 13.655/2018, transcrito abaixo, não obstante se entenda que a modulação deva ser realizada em maior amplitude:
Art. 24. A revisão, nas esferas administrativa, controladora ou judicial, quanto à validade de ato, contrato, ajuste, processo ou norma administrativa cuja produção já se houver completado levará em conta as orientações gerais da época, sendo vedado que, com base em mudança posterior de orientação geral, se declarem inválidas situações plenamente constituídas. 
5.62.	Na forma como já se discutiu nesta assentada, o julgado recorrido tem, entre outras finalidades, buscar a uniformização de jurisprudência divergente desta Corte acerca da expressão "os valores transferidos aos Estados e Municípios por determinação constitucional ou legal", prevista na alínea "a" do inciso IV do art. 2º da LRF.
5.63.	Alguns julgados desta Corte, anteriores ao acórdão recorrido, estabeleceram entendimento mais elástico da expressão em epígrafe, de modo aceitar como redutoras da receita corrente bruta despesas que não se caracterizariam com clareza como repartição de receitas arrecadadas, inclusive, tendo como fonte operações de crédito, em discussão assemelhada ao contexto da deliberação recorrida.
5.64.	Nesse sentido, pode-se citar o Acórdão 969/2019-TCU-Plenário, relatado pela Ministra Ana Arraes, que considerou, em contexto similar ao enfrentado nesta assentada, não haver problema em deduzir despesas custeadas por meio da emissão de títulos e não como parcela da receita corrente bruta, conforme se colhe de trecho do voto condutor do referido julgado:
41.	Ou seja, em detrimento da indicação da receita específica que suporta as transferências, a lei estabelece apenas que os recursos para distribuição entre os entes são provenientes da emissão de títulos do Tesouro Nacional, de dotação orçamentária até os montantes anuais e de "outras fontes de recursos".
42.	A ocorrência de emissão de títulos para arcar com as despesas mereceu análise deste Tribunal nos citados Acórdão 476/2003-TCU-Plenário em vista da discussão a respeito da possibilidade, ou não, de se deduzir da receita corrente a transferência feita à conta de receita de capital.
 (...) 
45.	Desse modo, ao também considerar que a interpretação teleológica é que melhor se aplica à situação, deixo de acatar a proposta da Semag de determinar à STN que, a partir do exercício de 2018, se abstenha de considerar ações "00QR" e "0E25" nas deduções das transferências constitucionais e legais para fins de adequação do cálculo da RCL e efetue as republicações necessárias, uma vez que, com a interpretação ora dada, o procedimento não contraria o disposto no subitem 9.2.1 do Acórdão 476/2003-TCU-Plenário e está alinhado às prescrições legais e constitucionais.
5.65.	Outros julgados também apresentaram interpretação divergente da deliberação recorrida, a exemplo dos Acórdão 352/2008-TCU-Plenário (Relator Ministro Benjamin Zymler) e mesmo o Acórdão 667/2008-TCU-Plenário (Relator Ministro Valmir Campelo) , em que se julgou monitoramento do paradigmático Acórdão 476/2003-TCU-Plenário, Relator Ministro Ubiratan Aguiar. 
5.66.	Diante da tormentosa tarefa de interpretação do dispositivo da LRF em epígrafe, a Semag teve o cuidado de discorrer sobre a necessidade de esclarecimento do posicionamento prospectivo do julgado. Isso se deve ao fato de que, como consta do acórdão e restou relatado nesta assentada, a sistemática de cálculo da RCL em bases móveis tem o condão de interferir nos registros do parâmetro relativos a 2020, diante dos repasses realizados entre abril e dezembro daquele ano, atingindo-se, também, até o quinto bimestre de 2021.
5.67.	Essa preocupação, inclusive, restou externada no item 9.9 do Acórdão 315/2021-TCU-Plenário, relatado pelo Ministro Walton Alencar Rodrigues, que avaliou preliminarmente o RGF do 2º quadrimestre de 2020:
9.9. orientar à Secretaria de Macroavaliação Governamental a acompanhar o deslinde dos recursos apresentados contra o Acórdão 4074/2020-TCU-Plenário a fim de que sejam adotadas, pelo Ministério da Economia e por este Tribunal, se for o caso, as medidas necessárias para correção do cálculo da receita corrente líquida nos relatórios de gestão fiscal relativos aos períodos a partir do 1º quadrimestre de 2020;
5.68.	De todo modo, de fato, tendo em vista que a deliberação recorrida foi prolatada em 28/12/2020, constituiria afronta à segurança jurídica fazê-la incidir sobre fatos definitivamente constituídos ou com reflexos financeiros no mesmo ano, ainda que se considere possível atuação desta Corte nesse sentido, diante de atos administrativos eivados de nulidade. Para tanto, a unidade técnica discute exaustivamente os dois exemplos principais que a recorrente apresenta para contextualizar essa conjuntura, sem, contudo, concluir no mesmo sentido. Trata-se do caso das emendas parlamentares e dos recursos do Fundo Constitucional do Distrito Federal (FCDF) .
5.69.	Cabe registrar que o esclarecimento ao julgado recorrido poderia ter sido realizado pelo colegiado julgador ainda no âmbito dos embargos declaratórios, mas o Relator a quo e colegiado não verificaram omissão ou obscuridade na deliberação, além de entenderem que a questão seria melhor discutida em nova peça recursal, o que se faz nesta assentada.
5.70.	Nessa linha, nos termos do §9º do art. 166 da Constituição Federal, as emendas individuais ao projeto de lei orçamentária (PLOA) serão aprovadas no limite de 1,2% da receita corrente líquida prevista no projeto encaminhado pelo Poder Executivo. 
5.71.	No caso das emendas de iniciativa de bancada de parlamentares de Estado ou do Distrito Federal, nos termos do §12 do art. 166 da Carta Constitucional, há garantia de execução, nos mesmos moldes das emendas individuais, no montante de até 1% da RCL realizada no exercício anterior.
5.72.	Igualmente, nos moldes do §17 do mesmo artigo, os restos a pagar decorrentes da programação descritas no item anterior poderão ser considerados, para fins de cumprimento da execução financeira, até o limite de 0,6% da RCL realizada no exercício anterior, para as programações das emendas individuais, e até o limite de 0,5%, para as programações das emendas de iniciativa de bancada de parlamentares de Estado ou do Distrito Federal. Assim, o parâmetro de cálculo dessas rubricas é sempre a receita corrente líquida.
5.73.	Como lembra a Semag, no caso do PLOA para 2021, o cálculo das emendas individuais impositivas já foi realizado, com base em projeção, quando do encaminhamento do projeto pelo Poder Executivo, em 31/8/2020 (peça 151, p. 43, item 289) :
 (...) Em 31/8/2020, o Executivo encaminhou o Projeto de Lei 28/2020-CN, cuja metodologia constante das informações complementares ao PLN em questão propôs o valor de R$ 804,49 bilhões a título de RCL federal (peça 141, p. 540) . Independentemente do valor apurado da RCL de 2021, o montante das emendas individuais impositivas corresponderá ao valor proposto, sendo que metade deve ser destinada a ações e serviços públicos de saúde, compondo o mínimo a que a União está obrigada aplicar anualmente, por força do § 9º do art. 166 da CF/88. Nesse sentido, a decisão proferida por esta Corte de Contas ou sua alteração não interferia nas emendas individuais impositivas.
5.74.	Cabe lembrar que o §11 do art. 166 da Constituição Federal tem redação diferente do §9º do mesmo artigo, ao prever como obrigatória a execução orçamentária e financeira das programações a que se refere o § 9º deste artigo, em montante correspondente a 1,2% (um inteiro e dois décimos por cento) da receita corrente líquida realizada no exercício anterior. 
5.75.	A RCL prevista no PLOA, normalmente encaminhado até 31 de agosto de cada ano, baseada em projeção, não é a mesma calculada com base em todo o exercício anterior, o que poderia ensejar diferença até a chancela definitiva do orçamento, o que, normalmente, ocorre até o final do exercício. Por oportuno, não se pode afastar atrasos nessa aprovação, o que, inclusive, acabou por ocorrer no presente exercício, tendo a LOA para 2020 sido aprovada em 22/4/2021 (Lei 14.144/2021) . 
5.76.	No caso, inclusive, a RCL de 2020, com base no cálculo incorreto da União, restou inferior ao montante que serviu de cálculo ao Projeto de Lei 28/2020-CN, ou seja, R$ 651,9 bilhões, conforme informado pela Semag (peça 151, p. 26, item 169) . Logo, ainda que se somem os R$ 79 bilhões indevidamente subtraídos da receita corrente bruta e em discussão nesta assentada, o valor seria inferior à projeção, de R$ 804,49 bilhões, não se tendo elementos probatórios convincentes de que haveria impacto nos valores das emendas impositivas, ao contrário do que afirma a União.
5.77.	De outra sorte, a Lei 10.633/2002, que instituiu o FCDF, previu, em seu art. 2º, caput e §1º, aporte inicial de recursos ao Fundo, a partir de 2003, corrigido anualmente pela variação da RCL da União, realizada, nos seguintes termos:
I - no período de doze meses encerrado em junho do exercício anterior ao do repasse do aporte anual de recursos; e
II - no período de doze meses encerrado em junho do exercício anterior ao referido no inciso I.
5.78.	Diante disso, como explica a unidade técnica, o PLOA-2020 (PLN 28/2020) previu valores ao FCDF, com base na variação da RCL de junho de 2019 a junho de 2020, portanto, abarcando repasses realizados com base na MPV 938/2020, na LC 173/2020 e na Lei 14.017/2020. Entretanto, não se tem nos autos e a recorrente não demonstra a exata medida dos impactos do entendimento colocado no acórdão recorrido, em relação ao referido Fundo.
5.79.	Na forma como explica a unidade técnica em trecho transcrito no relatório do Acórdão 561/2020-TCU-Plenário, Relator Ministro Bruno Dantas, a União não logrou êxito em comprovar o impacto de R$ 1,4 bilhão aos cofres federais, em 2021 e 2022, pela aplicação do entendimento colocado na deliberação recorrida, diante da sistemática de cálculo do montante a ser repassado ao FCDF (peça 151, p. 44) :
284. No rol de possíveis consequências práticas da análise empreendida na instrução inicial, a STN aponta o possível aumento da alocação direta de recursos no FCDF nos exercícios de 2021 e 2022, em montante da ordem de R$ 1,4 bilhão, que representariam 1,85% de R$ 76 bilhões. Quanto a esse possível impacto, é oportuno esclarecer que a Lei 10.633 fixou, em 2003, o montante inicial a ser alocado pela União no FCDF, o qual deve ser corrigido pela variação da RCL federal (art. 2º) , sem que haja incidência de percentual fixo sobre a RCL federal, como pode eventualmente parecer a partir dos números e percentuais apresentados pela STN. (Grifos no original) 
5.80.	A unidade técnica entende que, tanto em relação às emendas parlamentares individuais e de bancada, quanto no que tange ao FCDF, com reflexos financeiros no exercício de 2021, não haveria óbice à aplicação irrestrita do entendimento fixado na deliberação recorrida, como se nota nas propostas transcritas no relatório do Acórdão 561/2021-TCU-Plenário (peça 151, p. 49-50, itens 9.3.1, 9.3.1.1 e 9.3.1.2) . 
5.81.	O colegiado compartilha desse entendimento, na forma colocada no voto condutor do Acórdão 561/2021-TCU-Plenário, Relator Ministro Bruno Dantas (peça 150, p. 9) :
75. Nesse caso, o Acórdão 4074/2020-TCU-Plenário, ao determinar, em 8/12/2020, que o Poder Executivo deixasse de deduzir os valores dos auxílios e apoios financeiros (R$ 79 bilhões) da RCL de 2020, preservou valores prospectivos das emendas impositivas de bancada a serem executadas em 2021. Não há efeito sobre a execução de emendas impositivas de 2020.
76. Vale comentar também a respeito do valor que a União deve aplicar na organização e manutenção da segurança pública do Distrito Federal (FCDF) e auxílios nas áreas de educação e saúde nos termos da Lei 10.633/2002, por meio de fundo próprio federal de que trata o inciso XIV do art. 21 da CF/88. Nesse campo, a STN apontou que haveria aumento da alocação direta de recursos ao FCDF nos exercícios de 2021 e 2022, em montante da ordem de R$ 1,4 bilhão (1,85% de R$ 76 bilhões) . 
77. Quanto a esse possível impacto, é oportuno esclarecer que a Lei 10.633/2002 fixou para o ano de 2003 o montante inicial a ser alocado pela União no FCDF, o qual deve ser corrigido pela variação da RCL federal (art. 2º) , sem que haja incidência de percentual fixo sobre a RCL federal, como pode eventualmente parecer a partir dos números e percentuais apresentados pela STN.
78. Assim, para elaboração do PLOA-2022, será levada em consideração a variação da RCL no período de julho/2020 a junho/2021, enquanto o PLOA-2021 (PLN 28/2020) refletiu a variação da RCL de julho/2019 a junho/2020.
79. Em ambos os casos, mediante a prolação da decisão embargada antes do encerramento do exercício de 2020, impõe-se a retificação do cálculo oficial e a exclusão das deduções indevidas da RCL de 2020, resguardando efeitos que são unicamente prospectivos sobre o quanto a União deverá alocar no FCDF. (Grifos no original) 
5.82.	Todavia, é forçoso reconhecer que, quando da realização dos cálculos dos valores destinados às emendas impositivas individuais ou de bancada e do FCDF, a União se encontrava ainda sob a orientação de jurisprudência do Tribunal diferente do posicionamento colocado na deliberação recorrida, mesmo com efeitos financeiros apenas em 2021. As regras mudaram com o "jogo" em andamento, conclusão, por óbvio, não aplicável ao exercício de 2022.
5.83.	A intenção subjacente ao julgado recorrido não foi essa, conforme disserta a própria unidade técnica, em trecho transcrito no relatório do acórdão recorrido (peça 151, p. 44-45) :
299. Até o conhecimento da decisão proferida nestes autos, os atos praticados pelos gestores do Poder Executivo podem ser considerados em conformidade com as decisões precedentes que ampararam, as deduções das Ações '0E25' - 'Transferência a Estados, Distrito Federal e Municípios para compensação das exportações - Auxílio financeiro aos Estados, ao Distrito Federal e aos Municípios para o Fomentos das Exportações' e '00QR' - 'Apoio Financeiro da União aos Entes Federativos que recebem o FPM', as quais, por serem deduzidas da RCL federal, podem ter influenciado o gestor a deduzir os montantes referentes às Ações '00S3', '00S7' e '00S8' referentes aos apoios e auxílios financeiros para enfrentamento da Covid-19, no montante de R$ 79 bilhões.
300. Assim sendo, não há que se falar em qualquer tipo de responsabilização dos gestores responsáveis pela apuração da RCL federal, tampouco de compensação com gastos adicionais no exercício de 2020 e anos anteriores. (Grifos no original) 
5.84.	Não por acaso, a Semag propôs, ao analisar os embargos opostos pela União, nova modulação dos efeitos do julgado, com acréscimo de itens e orientações aos órgãos jurisdicionados, nos seguintes termos (peça 151, p. 49-50) :
i) Conhecer dos presentes embargos de declaração, uma vez satisfeitos os requisitos de admissibilidade previstos no art. 287, caput, do Regimento Interno do Tribunal de Contas da União, para, no mérito, dar-lhes provimento parcial, no sentido de:
i.1) dar ao item 9.3 do Acórdão 4074/2020-TCU-Plenário a seguinte redação:
'9.3. modular, com base no § 4º do art. 927 do Código de Processo Civil, os efeitos do entendimento fixado nos termos do item 9.2.1.1 deste acórdão para fins de cálculo da receita corrente líquida da União, de modo que sejam mantidos todos os efeitos de natureza fiscal produzidos para elaboração e divulgação dos relatórios e prestação de contas, assim como outras medidas previstas na Lei Complementar 101/2000, cujos efeitos fiscais e financeiros sejam adstritos ao próprio exercício de 2020, bem como quaisquer despesas calculadas com base na receita corrente líquida e em entendimento anterior ao referido julgado, vedada a adoção de qualquer medida, com base neste acórdão, que produza novos direitos ou expectativa de direito de ordem financeira em 2020, 2021 e anos anteriores;'
i.2) acrescentar o subitem 9.3.1 no item 9.3 do Acórdão 4074/2020-TCU-Plenário, com a finalidade de esclarecer, quanto à modulação, os seguintes pontos:
9.3.1. Esclarecer o Ministro da Economia acerca da necessidade de observar os seguintes preceitos constitucionais e legais, assim como suas peculiaridades, por ocasião do cumprimento do item 9.2.1.1 deste acórdão:
 (...) 
i.3) esclarecer que a decisão que vier a ser proferida nestes autos não autoriza a retificação do Demonstrativo da Despesa Total com Pessoal que integra o respectivo Relatório de Gestão Fiscal dos Poderes e órgãos de 2020, calculado com base na receita corrente líquida apurada segundo a metodologia vigente à época, em conformidade o Acórdão 969/2019-TCU-Plenário, cujos efeitos prospectivos só foram alterados pelo Acórdão 4074/2020-TCU-Plenário, de 8/12/2020, tendo em vista o disposto no inciso XIII, do parágrafo único do art. 2º, da Lei 9.784/1999, e no art. 24 da Lei 13.655/2018;
5.85.	As orientações transcritas acima estão parcialmente corretas. Contudo, deve-se acrescentar ao entendimento dos técnicos e diferentemente das conclusões do julgado recorrido o fato de que os atos administrativos e legislativos relacionados à execução orçamentária e financeira de 2021 ocorreram, em grande medida, em 2020, ainda sob a égide do posicionamento anterior desta Corte, que abarcaria as deduções relativas à MPV 938/2020, à LC 173/2020 e à Lei 14.017/2020. 
5.86.	Não está claro, sobretudo, que os cálculos do FCDF, tendo por base as orientações e jurisprudências desta Corte até então vigentes, não impliquem em incremento dos valores a serem transferidos ou discussões nesse sentido. 
5.87.	É desarrazoada a modificação desse entendimento, com possibilidade real de modificação da LOA para 2021, ou, ao menos, possível embate nesse sentido, a ser capitaneado pelo Distrito Federal, ávido por recursos. 
5.88.	Ao se discutir a modulação dos efeitos do julgado, o que já se fez no julgamento dos embargos, apresenta-se pertinente colocar a questão pela perspectiva média, sem que se deixe de aplicar o julgado combatido sobre o cálculo da RCL em 2021 e, ao mesmo tempo, não se permita a fragilização do processo legislativo orçamentário ocorrido quase totalmente em 2020, antes da prolação do acórdão.
5.89.	Dessa forma, ao preconizar alteração na metodologia de cálculo da RCL, o acórdão recorrido busca corretamente delimitar efeitos prospectivos, a partir de 2021. Em razão disso, a modulação, na forma colocada no item 9.3 do julgado, mantido pelo Acórdão 561/2021-TCU-Plenário, de fato, possibilita dúvidas interpretativas. Para tanto, transcreve-se o dispositivo, em conjunto com o novo entendimento fixado, para o aprofundamento da discussão:
9.2. fixar entendimento, com fulcro no art. 16, inciso V, do Regimento Interno do TCU, de que:
9.2.1. os repasses da União aos entes subnacionais a título de auxílio ou apoio financeiro, para os fins previstos na Medida Provisória 938/2020, convertida na Lei 14.041/2020, no art. 5º da Lei Complementar 173/2020 e em outras hipóteses congêneres, a exemplo da Lei 14.017/2020, constituem:
9.2.1.1. despesas próprias da União e não repartição constitucional ou legal de tributos e outros ingressos que integrem a receita corrente bruta federal, devendo o Ministério da Economia se abster de considerar tais despesas no rol de deduções para fins de cálculo da receita corrente líquida federal;
 (...) 
9.3. modular os efeitos do entendimento contido no item 9.2.1.1 deste acórdão para fins de cálculo da receita corrente líquida da União, de maneira que passe a vigorar a partir do 2º bimestre de 2020, com fundamento no § 4º do art. 927 do Código de Processo Civil;
5.90.	Diante da interpretação do julgado, o Tribunal entendeu que os repasses vinculados à MPV 938/2020, convertida na Lei 14.041/2020; à Lei Complementar 173/2020 e hipóteses congêneres são despesas próprias da União e não devem integrar o cálculo da RCL.
5.91.	Entretanto, ao prever que essa sistemática deve vigorar a partir do 2º bimestre de 2020, o Tribunal informa aos jurisdicionados que todo cálculo de RCL, a partir daquela data, deve considerar a nova metodologia. Trata-se de efeito retroativo, o que não é a intenção do julgado, como discorre a Semag corretamente no relatório do Acórdão 561/2020-TCU-Plenário, relatado pelo Ministro Bruno Dantas:
269. O primeiro ponto a ser esclarecido é que não há espaço para a aplicação retroativa da decisão da decisão do TCU proferida em 8/12/2020, tendo os efeitos sido modulados para o entendimento ser aplicado a partir do 2º bimestre de 2020 (abril/2020) , visando os impactos prospectivos que produziriam na RCL do exercício de 2021. (Grifos acrescidos) 
5.92.	Dentro dessa perspectiva, contudo, cabe inserir discussão sobre atos e procedimentos que se basearam em RCL com metodologia até então com acolhida na jurisprudência desta Casa, de modo a empreender a adequada e necessária modulação.
5.93.	Não há dúvida de que a deliberação do Tribunal, prolatada em 28/12/2020 (peça 97) e notificada à União, em 5/1/2021, deve ser aplicada aos demonstrativos do presente exercício, sobretudo, em razão do claro efeito da modificação do entendimento na RCL do ano em curso (até o 5º bimestre) e no controle quadrimestral das despesas totais de pessoal e outros parâmetros. 
5.94.	Em princípio, a modulação dos efeitos, a partir de 2021, não traz impacto relevante aos órgãos que tenham descumprido, com base no posicionamento anterior, os limites da LRF, em 2020, sobretudo, por conta do regime transitório previsto na Lei Complementar 173/2020 e do que prevê o art. 65 da LRF, conforme já discutido. Os possíveis problemas a ocorrer estão mais claros no presente exercício, na forma relatada pela unidade técnica (peça 151, p. 42-43, item 275) .
5.95.	Além disso, mesmo que se identifique em processo específico violação nesse sentido, relativa ao exercício de 2020, o caso excepcional poderá ser decidido pela Corte, com base no contexto de calamidade pública e de acordo com as regras de flexibilização da Lei Complementar 173/2020, sem que a exceção conduza ao posicionamento do Tribunal pela aplicação retroativa de entendimento possivelmente gravoso à gestão orçamentária federal.
5.96.	Entretanto, para 2021, há fortes indícios de que a redução artificial operada com a inclusão de despesas próprias da União pode resultar em descumprimento fictício dos limites previstos na LRF pelos órgãos jurisdicionados, o que é inaceitável. Logo, impõe-se a manutenção do entendimento da Corte na deliberação recorrida, sem se descuidar da adequada modulação dos efeitos do julgado.
5.97.	Assim, faz-se imperiosa a modificação do item 9.3 do acórdão recorrido, de modo a esclarecer os impactos prospectivos do julgado recorrido, tanto em relação aos efeitos fiscais e financeiros da nova interpretação no exercício de 2020, quanto em relação aos atos previstos na Lei Orçamentária de 2021, baseados em entendimento anterior desta Corte.
CONCLUSÃO
6.	Das análises anteriores, conclui-se que:
a) Os repasses da União aos entes subnacionais a título de auxílio ou apoio financeiro, para os fins previstos na Medida Provisória 938/2020, convertida na Lei 14.041/2020, no art. 5º da Lei Complementar 173/2020 e em outras hipóteses congêneres, a exemplo da Lei 14.017/2020, constituem despesas próprias da União e não repartição constitucional ou legal de tributos e outros ingressos que integrem a receita corrente bruta federal, devendo o Ministério da Economia se abster de considerar tais despesas no rol de deduções para fins de cálculo da receita corrente líquida federal;
b) Os repasses da União aos entes subnacionais a título de auxílio ou apoio financeiro, para os fins previstos na Medida Provisória 938/2020, convertida na Lei 14.041/2020, no art. 5º da Lei Complementar 173/2020 e na Lei 14.017/2020 constituem obrigação incondicional da União para concretizar os objetivos da Emenda Constitucional 106/2020, mantida a natureza federal da transferência obrigatória, que se sujeita à fiscalização e ao controle dos órgãos federais, incluindo o Tribunal de Contas da União, aplicando-se, subsidiariamente, para os repasses vinculados ou destinados a ações e serviços públicos de saúde, a solidariedade ativa dos órgãos de controle presente no art. 27 da Lei Complementar 141/2012, consoante a tese constante da decisão do Supremo Tribunal Federal no Mandado de Segurança 33.079, nos exatos termos do item 9.2.1.2 do julgado atacado;
c) A revisão, nas esferas administrativa, controladora ou judicial, quanto à validade de ato, contrato, ajuste, processo ou norma administrativa cuja produção já se houver completado levará em conta as orientações gerais da época, sendo vedado que, com base em mudança posterior de orientação geral, se declarem inválidas situações plenamente constituídas. Logo, está vedada na Administração Pública aplicação retroativa de nova interpretação.
6.1.	Assim, verifica-se que as despesas próprias da União não podem ser deduzidas da RCL, sob pena de promover redução indevida desse parâmetro, com reflexos ao salutar funcionamento de órgãos da Administração Pública e, por conseguinte, à proteção de direitos fundamentais. Mantém-se, portanto, a competência desta Corte e dos órgãos federais de controle sobre a matéria.
6.2.	Todavia, diante da alteração da jurisprudência desta Casa e tendo em vista a impossibilidade de interpretação retroativa mais gravosa às partes, faz-se necessária a adequada modulação dos efeitos do julgado recorrido. Insere-se, nesse contexto, a modificação pelo Tribunal de entendimento sobre a RCL que tenha embasado cálculos de despesas colocadas na LOA de 2021, o qual se fundamentou em entendimento até então aceito pelo TCU. 
6.3.	Dessa forma, impõe-se a modificação do item 9.3 do acórdão recorrido, de modo prever a modulação de efeitos do julgado, com base nos fundamentos colocados nesta assentada, especialmente a impossibilidade de incidência de efeitos fiscais e financeiros em 2020 e anos anteriores, bem como a preservação de cálculos que embasaram a LOA de 2021, os quais se fundamentaram na jurisprudência anterior desta Casa.
PROPOSTA DE ENCAMINHAMENTO
7.	Diante do exposto, com fundamento no artigo 48, da Lei 8.443/1992, submetem-se os autos à consideração superior, com posterior encaminhamento ao Gabinete do Relator, propondo:
a) conhecer do recurso e, no mérito, dar-lhe provimento parcial, para, em substituição à deliberação contida no subitem 9.3 do acórdão recorrido, modular, com base no § 4º do art. 927 do Código de Processo Civil, os efeitos do entendimento fixado nos termos do item 9.2.1.1 do Acórdão 4074/2020-TCU-Plenário, Relator Ministro Bruno Dantas, para fins de cálculo da receita corrente líquida da União, de modo que sejam mantidos todos os efeitos de natureza fiscal produzidos para elaboração e divulgação dos relatórios e prestação de contas, assim como outras medidas previstas na Lei Complementar 101/2000, cujos efeitos fiscais e financeiros sejam adstritos ao próprio exercício de 2020, vedada a adoção de qualquer medida, com base neste acórdão, que produza novos direitos ou expectativa de direito de ordem financeira em 2020 e anos anteriores, bem como se preservem os fundamentos da LOA para 2021, os quais se fundamentaram em entendimento anterior ao julgado recorrido;
b) comunicar a deliberação que vier a ser proferida,  por esta Corte ao recorrente, à Advocacia-Geral da União, à Câmara dos Deputados, ao Senado Federal, ao Ministério da Economia, à Controladoria-Geral da União, à Secretaria do Tesouro Nacional, à Secretaria de Orçamento Federal, à Procuradoria-Geral da Fazenda Nacional, à Procuradoria-Geral da União, aos Conselhos Nacionais de Justiça e do Ministério Público, ao Supremo Tribunal Federal, ao Ministério Público da União e à Consultoria Jurídica do Tribunal de Contas da União."
É o Relatório.

não há.

Não atuou.

Representação. Natureza jurídica dos repasses federais a título de auxílio financeiro previstos no art. 5º da Lei Complementar 173/2020 e dos repasses a título de apoio financeiro de que trata a medida provisória (MPV) 938/2020, convertida na Lei 14.041/2020, relacionados ao combate dos efeitos da pandemia de covid-19. Natureza federal dos recursos. Competência fiscalizatória federal quanto à aplicação dos valores. Inadequação de dedução dos montantes para fins de cálculo da receita corrente líquida (RCL) federal. Fixação de entendimentos. Embargos de declaração. Conhecimento. Rejeição. Pedido de reexame. Manutenção do entendimento relativo à natureza federal dos recursos previstos na LC 173/2020 e na MPV 938/2020 e, por conseguinte, da competência fiscalizatória desta Corte. Impossibilidade de retroatividade do entendimento fixado. Necessária modulação dos efeitos do julgado, a partir de 2021. Provimento parcial. Alteração da redação do item 9.3 do acórdão recorrido.

REPRESENTAÇÃO (REPR)

Secretaria de Recursos (Serur); Secretaria de Macroavaliação Governamental (Semag).

Cuidam os autos de pedido de reexame interposto pela União, por intermédio do Ministério da Economia e da Advocacia-Geral da União contra o Acórdão 4.074/2020, mantido pelo Acórdão 561/2021-TCU-Plenário e sob a relatoria do Ministro Bruno Dantas.
Cabe relembrar que, originalmente, o processo tratou de representação formulada pela Secretaria de Macroavaliação Governamental (Semag) , com a finalidade de analisar a natureza jurídica dos repasses federais, a título de auxílio financeiro, previstos no art. 5º da Lei Complementar 173, de 27/5/2020, bem como dos repasses a título de apoio financeiro de que trata a Medida Provisória (MPV) 938, de 2/4/2020.
Ao final, por meio dos acórdãos acima identificados, o TCU fixou entendimento de que os referidos repasses e hipóteses congêneres constituem despesas próprias da União e não repartição constitucional ou legal de tributos e outros ingressos que integrem a receita corrente bruta federal, além de atrair a competência fiscalizatória desta Corte de Contas, cujo teor completo da parte dispositiva do Acórdão 4.074/2020, a seguir reproduzo:
"9.1. conhecer da Representação, com fulcro no art. 237, inciso VI, do Regimento do Tribunal de Contas da União, c/c os arts. 42 e 43 da Resolução-TCU 284/2016;
9.2. fixar entendimento, com fulcro no art. 16, inciso V, do Regimento Interno do TCU, de que:
9.2.1. os repasses da União aos entes subnacionais a título de auxílio ou apoio financeiro, para os fins previstos na Medida Provisória 938/2020, convertida na Lei 14.041/2020, no art. 5º da Lei Complementar 173/2020 e em outras hipóteses congêneres, a exemplo da Lei 14.017/2020, constituem:
9.2.1.1. despesas próprias da União e não repartição constitucional ou legal de tributos e outros ingressos que integrem a receita corrente bruta federal, devendo o Ministério da Economia se abster de considerar tais despesas no rol de deduções para fins de cálculo da receita corrente líquida federal;
9.2.1.2. obrigação incondicional da União para concretizar os objetivos da Emenda Constitucional 106/2020, mantida a natureza federal da transferência obrigatória, que se sujeita à fiscalização e ao controle dos órgãos federais, incluindo o Tribunal de Contas da União, aplicando-se, subsidiariamente, para os repasses vinculados ou destinados a ações e serviços públicos de saúde, a solidariedade ativa dos órgãos de controle presente no art. 27 da Lei Complementar 141/2012, consoante a tese constante da decisão do Supremo Tribunal Federal no Mandado de Segurança 33.079;
9.2.2. para fins do disposto na alínea "a" do inciso IV do art. 2º da Lei de Responsabilidade Fiscal, o teor do item 9.2.1.1 do Acórdão 476/2003-TCU-Plenário deve se restringir aos valores transferidos ou repassados pela União a estados, ao Distrito Federal e a municípios decorrentes da repartição de receita corrente originária do produto da efetiva arrecadação de tributo federais ou de outros ingressos públicos, repartição essa resultante de determinação constitucional ou legal que estabeleça a distribuição de cota ou percentual incidente sobre a respectiva receita corrente;
9.3. modular os efeitos do entendimento contido no item 9.2.1.1 deste acórdão para fins de cálculo da receita corrente líquida da União, de maneira que passe a vigorar a partir do 2º bimestre de 2020, com fundamento no § 4º do art. 927 do Código de Processo Civil;
9.4. encaminhar cópia deste acórdão:
9.4.1. à Procuradoria-Geral da República, assim como às 1ª e 2ª Câmaras de Coordenação e Revisão e à 5ª Câmara de Combate à Corrupção da Procuradoria-Geral da República, em razão dos possíveis impactos na atuação institucional do Ministério Público Federal nas esferas civil e penal;
9.4.2. aos Conselhos Nacionais de Justiça e do Ministério Público, à Presidência do Supremo Tribunal Federal e ao Ministério Público da União, tendo em vista os possíveis efeitos dos crescentes casos de redução da receita corrente líquida federal sobre a autonomia dos respectivos órgãos, conforme fundamentos extraídos da Representação do Ministério Público Federal ao Conselho Nacional do Ministério Público apreciada no âmbito do Processo CNMP 735/2008-07 (Pedido de Providência) , assim como para fins de subsídio às reflexões sobre os fatores críticos para o cumprimento dos limites de despesa com pessoal pelos órgãos do Poder Judiciário da União e do Ministério Público da União, objeto de acompanhamento em curso neste Tribunal por meio do TC Processo 036.541/2018-4 e acompanhamentos específicos sobre a metodologia da receita corrente líquida federal;
9.4.3. à Advocacia-Geral da União, à Procuradoria-Geral da União e à Consultoria Jurídica do Tribunal de Contas da União, em razão dos riscos decorrentes do Recurso em Mandado de Segurança 61.997-DF, impetrado por prestadora de serviço contra decisão do Tribunal de Contas do Distrito Federal em julgamento de tomada de contas especial envolvendo recursos de natureza federal, tendo o Superior Tribunal de Justiça inaugurado precedente que reconhece a existência de concorrência entre a Corte de Contas distrital e o Tribunal de Contas da União não apenas para fiscalização de atos em que haja cofinanciamento dos dois entes da Federação, mas também para julgamento de contas em caso de irregularidade na aplicação de recursos de natureza federal destinados a ações de saúde, em oposição à competência constitucional da União reservada pelo art. 71, incisos II, VI e VIII, e pelo art. 27 da Lei Complementar 141/2012, conforme precedentes desta Corte de Contas e do Supremo Tribunal Federal, a exemplo do julgamento contido  no Mandado de Segurança 33.079;
9.4.4. à Câmara dos Deputados, ao Senado Federal, ao Ministério da Economia, à Controladoria-Geral da União, à Secretaria do Tesouro Nacional, à Secretaria de Orçamento Federal e à Secretaria Federal de Controle Interno do Poder Executivo e à Procuradoria-Geral da Fazenda Nacional, para ciência e adoção de ações que julgarem pertinentes."
Nesta etapa, os representantes da União apresentam recurso com os seguintes pedidos:
a) seja totalmente reformada a fixação de entendimento objeto do item 9.2 do Acórdão n° 4074/2020, e, consequentemente, seja tornada sem efeito a aplicação retroativa do entendimento, conforme item 9.3 do Acórdão nº 4074/2020; e
b) subsidiariamente, caso não acolhido o pedido supra, seja reformado o item 9.3 do Acórdão nº 4074/2020, para que a fixação de entendimento do item 9.2 somente seja aplicável e exigível ultrativamente, ou seja, após o trânsito em julgado administrativo de tal entendimento.
Após análise, o Auditor Federal responsável pelo feito, com o endosso do corpo diretivo da Serur, apresentou as seguintes conclusões:
"6. Das análises anteriores, conclui-se que:
a) Os repasses da União aos entes subnacionais a título de auxílio ou apoio financeiro, para os fins previstos na Medida Provisória 938/2020, convertida na Lei 14.041/2020, no art. 5º da Lei Complementar 173/2020 e em outras hipóteses congêneres, a exemplo da Lei 14.017/2020, constituem despesas próprias da União e não repartição constitucional ou legal de tributos e outros ingressos que integrem a receita corrente bruta federal, devendo o Ministério da Economia se abster de considerar tais despesas no rol de deduções para fins de cálculo da receita corrente líquida federal;
b) Os repasses da União aos entes subnacionais a título de auxílio ou apoio financeiro, para os fins previstos na Medida Provisória 938/2020, convertida na Lei 14.041/2020, no art. 5º da Lei Complementar 173/2020 e na Lei 14.017/2020 constituem obrigação incondicional da União para concretizar os objetivos da Emenda Constitucional 106/2020, mantida a natureza federal da transferência obrigatória, que se sujeita à fiscalização e ao controle dos órgãos federais, incluindo o Tribunal de Contas da União, aplicando-se, subsidiariamente, para os repasses vinculados ou destinados a ações e serviços públicos de saúde, a solidariedade ativa dos órgãos de controle presente no art. 27 da Lei Complementar 141/2012, consoante a tese constante da decisão do Supremo Tribunal Federal no Mandado de Segurança 33.079, nos exatos termos do item 9.2.1.2 do julgado atacado;
c) A revisão, nas esferas administrativa, controladora ou judicial, quanto à validade de ato, contrato, ajuste, processo ou norma administrativa cuja produção já se houver completado levará em conta as orientações gerais da época, sendo vedado que, com base em mudança posterior de orientação geral, se declarem inválidas situações plenamente constituídas. Logo, está vedada na Administração Pública aplicação retroativa de nova interpretação.
6.1.	Assim, verifica-se que as despesas próprias da União não podem ser deduzidas da RCL, sob pena de promover redução indevida desse parâmetro, com reflexos ao salutar funcionamento de órgãos da Administração Pública e, por conseguinte, à proteção de direitos fundamentais. Mantém-se, portanto, a competência desta Corte e dos órgãos federais de controle sobre a matéria.
6.2.	Todavia, diante da alteração da jurisprudência desta Casa e tendo em vista a impossibilidade de interpretação retroativa mais gravosa às partes, faz-se necessária a adequada modulação dos efeitos do julgado recorrido. Insere-se, nesse contexto, a modificação pelo Tribunal de entendimento sobre a RCL que tenha embasado cálculos de despesas colocadas na LOA de 2021, o qual se fundamentou em entendimento até então aceito pelo TCU. 
6.3.	Dessa forma, impõe-se a modificação do item 9.3 do acórdão recorrido, de modo prever a modulação de efeitos do julgado, com base nos fundamentos colocados nesta assentada, especialmente a impossibilidade de incidência de efeitos fiscais e financeiros em 2020 e anos anteriores, bem como a preservação de cálculos que embasaram a LOA de 2021, os quais se fundamentaram na jurisprudência anterior desta Casa."
Quanto à natureza jurídica dos repasses federais realizados a título do auxílio financeiro, previstos no art. 5º da Lei Complementar 173/2020 e na Medida Provisória (MPV) 938/2020, convertida na Lei 14.041/2020, faz-se necessário reiterar o entendimento do acórdão recorrido de que constituem despesas próprias da União e não repartição constitucional ou legal de tributos e outros ingressos que integrem a receita corrente bruta federal, devendo o Ministério da Economia se abster de considerar tais despesas no rol de deduções para fins de cálculo da receita corrente líquida federal - RCL.
Conforme rememorou a Serur, esses repasses constituem "obrigação incondicional da União para concretizar os objetivos da Emenda Constitucional 106/2020, mantida a natureza federal da transferência obrigatória, que se sujeita à fiscalização e ao controle dos órgãos federais, incluindo o Tribunal de Contas da União, aplicando-se, subsidiariamente, para os repasses vinculados ou destinados a ações e serviços públicos de saúde, a solidariedade ativa dos órgãos de controle presente no art. 27 da Lei Complementar 141/2012, consoante a tese constante da decisão do Supremo Tribunal Federal no Mandado de Segurança 33.079, nos exatos termos do item 9.2.1.2 do julgado atacado".
A importância de não se incluir tais repasses no cálculo da receita corrente líquida é a de evitar que sejam considerados artificialmente no abate do conjunto de receitas utilizadas como base para o cálculo dos parâmetros de controle dos gastos públicos, a exemplo dos limites de endividamento, garantias e gastos com pessoal.
Essa interpretação se coaduna com o disposto no inciso IV do art. 2º da LRF, a qual considera como receita corrente líquida, o somatório das receitas tributárias, de contribuições, patrimoniais, industriais, agropecuárias, de serviços, transferências correntes e outras receitas também correntes, deduzidos:
"a) na União, os valores transferidos aos Estados e Municípios por determinação constitucional ou legal, e as contribuições mencionadas na alínea a do inciso I e no inciso II do art. 195, e no art. 239 da Constituição;
b) nos Estados, as parcelas entregues aos Municípios por determinação constitucional;
c) na União, nos Estados e nos Municípios, a contribuição dos servidores para o custeio do seu sistema de previdência e assistência social e as receitas provenientes da compensação financeira citada no § 9º do art. 201 da Constituição."
É possível perceber que para o cálculo da RCL consideram-se todas as receitas correntes auferidas, deduzindo-se a repartição ordinária da parte dessas receitas nas quotas e percentuais definidos na Constituição Federal que apenas são arrecadadas pela União para a entrega aos entes por determinação constitucional, como explica o relatório do Acórdão 561/2021-TCU-Plenário, Relator Ministro Bruno Dantas:
"230. Ao se deparar com essa realidade, o Acórdão 4074/2020-TCU-Plenário resolveu, à luz do art. 926 do Novo CPC, descompassos na jurisprudência desta Corte de Contas, restabelecendo a uniformidade, coerência, integração e estabilidade de dispositivos conexos, com vistas a garantir a segurança jurídica.
231. Isso porque em descompasso desde 2019 quando, ao deliberar sobre a possibilidade de dedução de despesas de auxílios financeiros com os mesmos contornos jurídicos (Ações '00QR' e '0E25') , o Acórdão 969/2019-TCU-Plenário se dissociou do item 9.2.1.1 do Acórdão 476/2003-TCU-Plenário, segundo o qual a expressão da LRF transcrita deve se limitar às 'repartições de receitas decorrentes de disposição constitucional ou legal, com base na alínea 'a' do inciso IV do art. 2º da Lei de Responsabilidade Fiscal - LRF'.
232. Não há, em nenhuma das Ações citadas (Ações '0S03', '0S07', '0S08', '00QR' e '0E25') , no caso em discussão, repartição do produto de arrecadação de nenhuma receita corrente de competência da União para justificar a dedução, senão o, como dito, financiamento de despesa primária com emissão de título público.
233. Em síntese, a discussão travada nestes autos reside na existência de razoabilidade e plausibilidade jurídica e econômica de se deduzir da receita corrente bruta (para cálculo da RCL) valores que resultaram de operação de crédito realizada pela União - prática dita de austeridade restrita à esfera federal - para financiar despesas primárias, quando as ações correspondentes a esse financiamento (que aumenta a dívida pública federal) ocorrerem de forma descentralizada, com repasses aos entes subnacionais de recursos que, na esfera federal, compõem a receita de capital.
234. Não se trata de questão menor. Essa prática em comento representou um aumento de 21,39% das deduções consideradas no cálculo da RCL, exatamente porque, embora a receita bruta tenha caído em 2020 (14%) , a União deduziu - e tenta manter a dedução com os presentes embargos - despesas próprias financiadas com dívida pública (R$ 78,2 bilhões) . Ou seja, retira-se da receita corrente bruta o que não faz parte de sua composição original (receita de capital pela emissão de título público) . O resultado não poderia ser outro senão o desarranjo dos indicadores fiscais."
O fato dos repasses saírem dos cofres da União não indica, de forma alguma, que se tratam de recursos com a mesma natureza que as transferências constitucionais a que se refere o inciso IV do art. 2º da LRF, pois nesse caso, os repasses em análise têm origem em operações de créditos às Fontes 144 (emissão de títulos no mercado) e 188 (remuneração das disponibilidades do Tesouro Nacional) , ou seja, receitas de capital e têm se destinado a mitigar os efeitos econômicos e sociais da pandemia de Covid-19, objetivo concorrente entre a União e os Estados.
Assim, vejo que não há nenhum reparo a ser feito ao item 9.2.2 do acórdão recorrido que corretamente adequou os limites interpretativos do Acórdão 476/2003-TCU-Plenário, relatado pelo Ministro Ubiratan Aguiar, alterado pelo Acórdão 667/2008-TCU-Plenário, Relator Ministro Valmir Campelo, deixando claro que o disposto na alínea "a" do inciso IV do art. 2º da Lei de Responsabilidade Fiscal deve se restringir aos valores transferidos ou repassados pela União a estados, ao Distrito Federal e a municípios decorrentes da repartição de receita corrente originária do produto da efetiva arrecadação de tributo federais ou de outros ingressos públicos, repartição essa resultante de determinação constitucional ou legal que estabeleça a distribuição de cota ou percentual incidente sobre a respectiva receita corrente.
Quanto à modulação dos efeitos da decisão, cabe considerar que, diante da natureza móvel do cálculo da RCL, que se baseia no mês de referência e nos onze meses anteriores, os repasses realizados de abril a dezembro de 2020, com base na MPV 938/2020, na LC 173/2020 e na Lei 14.017/2020, interferem no cálculo do parâmetro tanto no próprio exercício de 2020, quanto no exercício de 2021.
Por conseguinte, conforme aponta a unidade instrutiva, o cálculo incorreto da RCL restou por influenciar o parâmetro utilizado nos RGFs de todos os quadrimestres de 2020 e impactará a totalidade dos demonstrativos de 2021, ou seja, para todo esse período, a RCL esteve artificialmente abaixo do montante real, devido à subtração indevida de despesas próprias da União, resultando na necessidade de aplicação de medidas do art. 22 e 23 da LRF, que impactam o funcionamento da máquina estatal, pois limitam a gestão do ingresso, remuneração e carreira dos servidores públicos que mantém esses órgãos em funcionamento.
Compromete-se dessa forma a atuação legítima dos Poderes, pois limitam-se, de forma ilegal, os recursos para o exercício de suas competências.
Conforme explica o Auditor Federal responsável pela instrução, em 2020, o art. 65 da LRF flexibilizou a regra relativa aos limites de pessoal, em caso de calamidade pública reconhecida pelo Congresso Nacional, como no caso do Decreto Legislativo n. 6/2020.
No entanto, em 2021, a proteção extraordinária prevista em 2020, embasada no Decreto Legislativo 6/2020 e na Lei Complementar 173/2020, em que pese o disposto na Lei Complementar 178/2021, que dispõe em seu art. 15 que:
"O Poder ou órgão cuja despesa total com pessoal ao término do exercício financeiro da publicação desta Lei Complementar estiver acima de seu respectivo limite estabelecido no art. 20 da Lei Complementar nº 101, de 4 de maio de 2000, deverá eliminar o excesso à razão de, pelo menos, 10% (dez por cento) a cada exercício a partir de 2023, por meio da adoção, entre outras, das medidas previstas nos arts. 22 e 23 daquela Lei Complementar, de forma a se enquadrar no respectivo limite até o término do exercício de 2032."
Ressalto, por oportuno, que a decisão tomada por esta Corte no acórdão recorrido não elimina a necessidade do rígido controle sobre os gastos públicos, em especial, no momento de extrema fragilidade econômica vivenciado atualmente, em que os indicadores econômicos se encontram desbalanceados, sob risco inclusive do alcance de estagflação, ou seja, ausência de crescimento econômico em um cenário inflacionário.
No entanto, o controle dessas despesas deve ser efetuado sob os parâmetros reais e, como pode ser visto no decorrer desse Voto e no Relatório precedente, o cálculo da Receita Corrente Líquida foi impactado de maneira artificial.
Nesse contexto, concordo com a unidade instrutiva a respeito de ajustes na modulação da decisão recorrida para preservar os cálculos vinculados aos exercícios de 2020 e ao processo legislativo-orçamentário do exercício 2021, uma vez que é possível verificar que aquele Acórdão uniformizou o entendimento existente nesta Corte em relação ao cálculo da receita corrente líquida. É que alguns julgados desta Corte, anteriores ao acórdão recorrido, estabeleceram entendimento mais elástico da expressão em epígrafe, de modo aceitar como redutoras da receita corrente bruta despesas que não se caracterizariam com clareza como repartição de receitas arrecadadas, inclusive, tendo como fonte operações de crédito, em discussão assemelhada ao contexto da deliberação recorrida.
Nesse contexto, a unidade rememora o Acórdão 969/2019-TCU-Plenário, relatado pela Ministra Ana Arraes, que considerou, em contexto similar ao enfrentado nesta assentada, não haver problema em deduzir despesas custeadas por meio da emissão de títulos e não como parcela da receita corrente bruta, bem como outros julgados que também apresentaram interpretação divergente da deliberação recorrida, a exemplo do Acórdão 667/2008-TCU-Plenário (Relator Ministro Valmir Campelo) , em que se julgou monitoramento do paradigmático Acórdão 476/2003-TCU-Plenário, Relator Ministro Ubiratan Aguiar.
Assim, é necessária a preservação dos efeitos obtidos com a interpretação até então vigente sobre o cálculo da Receita Corrente Líquida. Conforme orienta, o art. 24 da Lei de Introdução às Normas do Direito Brasileiro, a revisão, nas esferas administrativa, controladora ou judicial, quanto à validade de ato, contrato, ajuste, processo ou norma administrativa cuja produção já se houver completado levará em conta as orientações gerais da época, sendo vedado que, com base em mudança posterior de orientação geral, se declarem inválidas situações plenamente constituídas. 
Ressalto, por oportuno, que a Serur realizou criteriosa análise da decisão nas emendas parlamentares e dos recursos do Fundo Constitucional do Distrito Federal (FCDF) , cujos cálculos são impactados pela Receita Corrente Líquida.
Essa análise colaborou para a conclusão de que embora haja óbices para aplicação irrestrita do julgado combatido, uma vez que deixou claro que os efeitos seriam prospectivos, a partir de 2021, sendo esse o principal motivo dos efeitos terem sido modulados para o entendimento ser aplicado a partir do 2º bimestre de 2020 (abril/2020) , visando os impactos prospectivos que produziriam na RCL do exercício de 2021.
Nesse contexto, cabe reproduzir o seguinte trecho do relatório precedente em que se discute sobre os atos e procedimentos que se basearam em RCL com metodologia até então com acolhida na jurisprudência desta Casa, de modo a empreender a adequada e necessária modulação:
"5.93.	Não há dúvida de que a deliberação do Tribunal, prolatada em 28/12/2020 (peça 97) e notificada à União, em 5/1/2021, deve ser aplicada aos demonstrativos do presente exercício, sobretudo, em razão do claro efeito da modificação do entendimento na RCL do ano em curso (até o 5º bimestre) e no controle quadrimestral das despesas totais de pessoal e outros parâmetros. 
5.94.	Em princípio, a modulação dos efeitos, a partir de 2021, não traz impacto relevante aos órgãos que tenham descumprido, com base no posicionamento anterior, os limites da LRF, em 2020, sobretudo, por conta do regime transitório previsto na Lei Complementar 173/2020 e do que prevê o art. 65 da LRF, conforme já discutido. Os possíveis problemas a ocorrer estão mais claros no presente exercício, na forma relatada pela unidade técnica (peça 151, p. 42-43, item 275) .
5.95.	Além disso, mesmo que se identifique em processo específico violação nesse sentido, relativa ao exercício de 2020, o caso excepcional poderá ser decidido pela Corte, com base no contexto de calamidade pública e de acordo com as regras de flexibilização da Lei Complementar 173/2020, sem que a exceção conduza ao posicionamento do Tribunal pela aplicação retroativa de entendimento possivelmente gravoso à gestão orçamentária federal.
5.96.	Entretanto, para 2021, há fortes indícios de que a redução artificial operada com a inclusão de despesas próprias da União pode resultar em descumprimento fictício dos limites previstos na LRF pelos órgãos jurisdicionados, o que é inaceitável. Logo, impõe-se a manutenção do entendimento da Corte na deliberação recorrida, sem se descuidar da adequada modulação dos efeitos do julgado.
5.97.	Assim, faz-se imperiosa a modificação do item 9.3 do acórdão recorrido, de modo a esclarecer os impactos prospectivos do julgado recorrido, tanto em relação aos efeitos fiscais e financeiros da nova interpretação no exercício de 2020, quanto em relação aos atos previstos na Lei Orçamentária de 2021, baseados em entendimento anterior desta Corte."
Por essa razão, concordo com a proposta da unidade instrutiva de refinar a modulação dos efeitos da decisão recorrida, para, dando provimento parcial ao recurso, em substituição à deliberação contida no subitem 9.3 do acórdão recorrido, modular, com base no § 4º do art. 927 do Código de Processo Civil, os efeitos do entendimento fixado nos termos do item 9.2.1.1 do Acórdão 4074/2020-TCU-Plenário, Relator Ministro Bruno Dantas, para fins de cálculo da receita corrente líquida da União, de modo que sejam mantidos todos os efeitos de natureza fiscal produzidos para elaboração e divulgação dos relatórios e prestação de contas, assim como outras medidas previstas na Lei Complementar 101/2000, cujos efeitos fiscais e financeiros sejam adstritos ao próprio exercício de 2020, vedada a adoção de qualquer medida, com base neste acórdão, que produza novos direitos ou expectativa de direito de ordem financeira em 2020 e anos anteriores, bem como se preservem os fundamentos da LOA para 2021, os quais se fundamentaram em entendimento anterior ao julgado recorrido.
Feitas essas considerações, adoto como razões de decidir os pareceres da Serur às peças 220-222, uma vez que realizaram de forma completa e adequada o exame da matéria, e VOTO por que o Tribunal de Contas da União aprove o acórdão que ora submeto à apreciação deste Colegiado.
TCU, Sala das Sessões, em 1 de dezembro de 2021.
AROLDO CEDRAZ 
Relator